ACORDAO-COMPLETO-2348183

ACÓRDÃO 1060/2020 ATA 4/2020 - SEGUNDA CÂMARA

VISTOS, relatados e discutidos estes autos de Representação formulada pela Presidente do Conselho Municipal de Saúde de João Pessoa - PB, em que traz ao conhecimento desta Corte a negativa de acesso a informações necessárias ao cumprimento de seu dever legal pela Secretaria de Saúde daquela municipalidade, no âmbito do controle da execução da política de saúde, em especial, nos aspectos econômicos e financeiros, além de outras supostas irregularidades;
ACORDAM os Ministros do Tribunal de Contas da União, reunidos em Sessão da Segunda Câmara, ante as razões expostas pelo Relator, em:
9.1. conhecer da Representação, satisfeitos os requisitos de admissibilidade previstos nos arts. 235, caput, e 237, inciso III e parágrafo único do Regimento Interno deste Tribunal, para considerá-la parcialmente procedente;
9.2. acolher as razões de justificativas da Sra. Monica Rocha Rodrigues Alves e excluí-la da relação processual;
9.3. rejeitar as razões de justificativa dos Srs. Adalberto Fulgêncio dos Santos e Luciano Cartaxo Pires de Sá;
9.4. aplicar aos responsáveis Adalberto Fulgêncio dos Santos e Luciano Cartaxo Pires de Sá, individualmente, a multa prevista no art. 58, II, da Lei 8.443/1992, no valor de R$ 20.000,00 (vinte mil reais) , fixando-lhes o prazo de 15 (quinze) dias, a contar das notificações, para comprovarem, perante o Tribunal (art. 214, inc. III, alínea "a", do Regimento Interno-TCU) , o recolhimento das multas aos cofres do Tesouro Nacional, atualizada monetariamente desde a data deste Acórdão, até a do respectivo recolhimento, se for paga após o vencimento, na forma da legislação em vigor;
9.5 autorizar, antecipadamente, caso seja requerido, o pagamento das dívidas decorrentes em até 36 (trinta e seis) parcelas mensais e consecutivas, nos termos do art. 26 da Lei 8.443/1992, c/c o art. 217 do Regimento Interno do TCU, fixando-se o vencimento da primeira parcela em 15 (quinze) dias, a contar do recebimento da notificação, e o das demais a cada 30 (trinta) dias, devendo incidir sobre cada uma os encargos devidos, na forma prevista na legislação em vigor, alertando os responsáveis que a falta de comprovação do recolhimento de qualquer parcela importará o vencimento antecipado do saldo devedor, nos termos do art. 217, § 2º, do Regimento Interno do TCU;
9.6. autorizar, desde logo, nos termos do art. 28, inciso II, da Lei 8.443/1992, a cobrança judicial das dívidas, caso não atendidas as notificações;
9.7. encaminhar cópia do presente Acórdão ao Ministério Público do Estado da Paraíba, ao Conselho Municipal de Saúde de João Pessoa/PB, ao Departamento Nacional de Auditoria do SUS/Denasus e ao Procurador-Chefe da Procuradoria da República na Paraíba, nos termos do §3º do art. 16 da Lei 8.443/1992 c/c o § 7º do art. 209 do Regimento Interno do TCU, para adoção das medidas que entender cabíveis, informando-lhe que o inteiro teor da deliberação pode ser consultado no endereço www.tcu.gov.br/acordaos.

Representação formulada pela Presidente do Conselho Municipal de Saúde de João Pessoa - PB, em que traz ao conhecimento desta Corte a negativa de acesso a informações necessárias ao cumprimento de seu dever legal pela Secretaria de Saúde daquela municipalidade, no âmbito do controle da execução da política de saúde, em especial, nos aspectos econômicos e financeiros, além de outras supostas irregularidades.

Segunda Câmara

Prefeitura Municipal de João Pessoa - PB.

3. Interessados/Responsáveis:
3.1. Responsáveis: Adalberto Fulgêncio dos Santos Júnior (CPF XXX.002.684-XX), Luciano Cartaxo Pires de Sá (CPF XXX.049.704-XX) e Monica Rocha Rodrigues Alves (CPF XXX.522.824-XX).

13.1. Ministros presentes: Ana Arraes (Presidente), Aroldo Cedraz (Relator) e Raimundo Carreiro.
13.2. Ministro-Substituto convocado: Augusto Sherman Cavalcanti.
13.3. Ministro-Substituto presente: André Luís de Carvalho.

ACORDAO-COMPLETO-2468341

Acórdão 8092/2021 - Segunda Câmara

ACORDAO-COMPLETO-2406172

Acórdão 5342/2020 - Segunda Câmara

AROLDO CEDRAZ

Trata-se de Representação formulada pela Presidente do Conselho Municipal de Saúde de João Pessoa-PB, em que traz ao conhecimento desta Corte a negativa de acesso a informações necessárias ao cumprimento de seu dever legal pela Secretaria de Saúde daquela municipalidade, no âmbito do controle da execução da política de saúde, em especial, nos aspectos econômicos e financeiros, além de outras supostas irregularidades (Peça 1) .
2.	Entre as irregularidades informadas pelo Conselho, tem-se a não utilização de 40 máquinas de hemodiálise adquiridas para instalação de centro de hemodiálise no Hospital Municipal Santa Isabel, que custaram R$ 1.268.000,00. O empreendimento compunha-se de maquinário principal, equipamentos médicos, adequação predial e mobiliário acessório.
3.	Em instrução inicial, a então Secretaria de Controle Externo no estado da Paraíba (Secex-PB) propôs, preliminarmente, a promoção de diligência à Prefeitura Municipal de João Pessoa-PB e à Secretaria Municipal de Saúde, para que se manifestassem sobre os questionamentos apresentados no Ofício 61/2015, de 17/11/2015, da Presidente do Conselho Municipal de João Pessoa-PB, que versava sobre obstáculos ao exercício das atribuições legais pela entidade.
4.	A Procuradoria-Geral do Município de João Pessoa-PB, no Ofício 672, de 11/5/2016, respondeu a esta Corte os questionamentos apresentados em diligência e anexou a documentação comprobatória (Peça 9, p. 1-28) , ocorrendo análise por auditor da unidade técnica na instrução à Peça 26, nos termos abaixo:
	"[...] EXAME
4.		A Procuradoria-Geral do Município de João Pessoa/PB, no Ofício 672, de 11/5/2016, respondeu a esta Corte os questionamentos apresentados em diligência e anexou a documentação comprobatória (peça 9, p. 1-28) . 
5.	Em seguida, far-se-á o resumo das respostas dadas pelo município de João Pessoa, a cada item da diligência, acompanhada do respectivo exame.
5.1	Item a: identificação das contas correntes do Fundo Municipal de Saúde e respectivos extratos bancários, em meio digital, a partir de janeiro de 2013;
Exame:
5.1.1	Foram encaminhados os extratos e respectivas contas de titularidade do Fundo Municipal Saúde de João Pessoa/PB, Banco do Brasil, Agência 1618-7, contas: 10096-X; 6399-1, 12236-X, 302616-7 (peças 15 e 16, exercício 2013; peças 17 e 18, exercício 2014; peças 19 e 20, exercício 2015; peça 21, exercício 2016) .
5.1.2.	Considera-se que este item da diligência foi suprido com a apresentação das cópias dos extratos das contas bancárias do Fundo Municipal de Saúde.
5.2	Item b: contratos e convênios firmados para prestação de serviços de saúde com entidades da iniciativa privada e filantrópicas;
Exame
5.2.1.	Foram enviadas as cópia dos instrumentos contratuais e convênios firmados com instituições que prestam serviços de assistência à saúde no município, anexados às peças 9-14 do processo, a exemplo: Instituto dos Cegos da Paraíba, peça 9, p. 11-36; Associação da Pestalozzi na Paraíba, peça 9, p. 39-58; Centro de Atividades Especiais Helena Holanda - Caehh, peça 9, p. 60-85; Fundação Centro Integrado de Apoio à Pessoa com Deficiência - Funad, peça 9, p. 86-111; Associação de Pais e Amigos dos Excepcionais de João Pessoa, peça 9, p. 112-133; Clínica Radiológica Dr. Azuil Arruda, peça 9, p. 151-157; Centro de Diagnóstico por Imagem Ltda. (peça 9, p. 162-194) .
5.2.2.	Considera-se que este item da diligência foi suprido com a apresentação das cópias dos contratos e convênios.
5.3	Item c: não celebração do Protocolo de Compromisso entre Entes Públicos com o Estado da Paraíba, após a edição da Portaria SAS/MS 173, de 27/2/2015, que definiu um repasse anual de R$ 26.914.126,03 do Fundo Municipal de Saúde de João Pessoa para o Fundo Estadual de Saúde da Paraíba.
5.3.1.	A gestão informou que a Portaria SAS/MS 173, de 27/2/2015, estabeleceu a redistribuição de recursos de forma automática pelo Fundo Nacional de Saúde (FNS) , tornando prescindível a celebração do mencionado termo de compromisso entre o município e o estado (peça 9, p.8) .
Exame:
5.3.2.	A justificativa é consentânea, uma vez que a redistribuição dos recursos indicados foi fundamentada na Portaria SAS/MS 173, de 27/2/2015, do Ministério da Saúde, independendo da celebração do termo de compromisso entre os entes estadual e municipal. 
5.4	Item d: inexistência de dotação especifica no orçamento municipal para o Conselho Municipal de Saúde
5.4.	A Lei Orçamentária Atual, aprovada pelo Legislativo Municipal, consignou dotação orçamentária ao Conselho no seguinte identificador: 13.301.10.032.5012.4352, dotação intitulada "GSUS -PARTICIPASUS - Manter e Implementar a Gestão Estratégica e participativa da Sociedade nas Políticas Públicas do SUS Municipal - R$ 45.000,00 (peça 9, p. 6, peça 23, p. 58 e 59) . 
Exame:
5.4.1.	A resposta à diligência demonstra que o Conselho Municipal de Saúde de João Pessoa, de fato, não possui dotação orçamentária específica para o financiamento de suas atividades.
5.4.2.	A rubrica apresentada do orçamento indicada pela gestão municipal com a fonte de financiamento das atividades é de caráter genérico: Manter e Implementar a Gestão Estratégica e Participativa (...) . 
5.4.3	Em pesquisa no Portal da Transparência da Prefeitura Municipal de João Pessoa/PB e no Sagres do Tribunal de Contas do Estado da Paraíba (TCE/PB) , tendo-se observado que, no exercício de 2016, a despesa alçou tão somente o valor de R$ 1.120,00, correspondente ao pagamento de diárias para duas conselheiras municipais participarem na XV Conferência Nacional de Saúde em Brasília. Além dessas despesas, não foi identificado qualquer outra que indicasse apoio para manutenção das atividades do Conselho Municipal de Saúde (peça 9, p. 6) . 
5.5	Item e: 	desativação do serviço de hemodiálise do Hospital Santa Isabel, condições de armazenamento e guarda das máquinas e dos equipamentos e previsão de reinício das atividades.
5.5.1.	Não houve, segundo a gestão municipal, qualquer desativação de serviços de hemodiálise do Hospital Santa Isabel para atendimento de portadores de doença renal crônica. A demanda de usuários é integralmente atendida, por rede credenciada. A contratação é realizada mediante processo de chamamento público, conforme documento anexo (peça 9, p. 3) 
5.5.2.	O maquinário adquirido para prestação de serviço próprio de hemodiálise do município, encontra-se armazenado no Hospital Santa Isabel, ainda na garantia (peça 9, p. 3) . 
Exame:
5.5.3.	A referida questão merece um exame mais circunstanciado, dada a sua importância. 
5.5.4.	O Fundo Nacional de Saúde (FNS) transferiu, em 30/12/2012, OB 844069, o valor de R$ 1.155.056,00, para o Banco do Brasil, Agência 016187, Conta Bancária 0000124133, referente ao Bloco de Investimentos do Fundo Municipal de Saúde de João Pessoa/PB, componente: aquisição de equipamentos e material permanente, programa: serviços de atenção às urgências e emergências na rede hospitalar (peça 23, p. 13) .
5.5.5.	O Fundo Nacional de Saúde (FNS) transferiu, em 11/4/2013, OB 811591, o valor de R$1.274.931,00, para o Banco do Brasil, Agência 016187, Conta Bancária 0000125393, referente ao Bloco de Investimentos do Fundo Municipal de Saúde de João Pessoa/PB, componente: aquisição de equipamentos e material permanente, programa: Estruturação de Unidades de Atenção Especializada em Saúde (peça 23, p. 14) .
5.5.6.	De acordo com o Portal da Transparência da Prefeitura Municipal de João Pessoa/PB e o Sagres do Tribunal de Contas do Estado da Paraíba (TCE/PB) , o gestor do Fundo Municipal de Saúde de João Pessoa/PB emitiu o Empenho 0394590, em 27/11/2012, para aquisição de 7 máquinas de Hemodiálise à empresa Nipro Medical Ltda. (CNPJ: 007.624.55/0001-44) , no valor de R$ 221.900,00, Pregão Eletrônico 89/2012 (peça 23, p. 28) 
5.5.7.	Da mesma forma, foi emitido, adicionalmente, o Empenho 0390669, em 25/02/2013, para aquisição de mais 33 máquinas de hemodiálise à empresa Nipro Medical Ltda. (CNPJ 007.624.55/0001-44) , no valor de R$ 1.046.100,00, totalizando a aquisição de 40 máquinas, com base no Pregão Eletrônico 89/2012 (peça 23, p. 2) .
5.5.8.	O pagamento à empresa Nipro Medical Ltda. (CNPJ: 007.624.55/0001-44) pela aquisição das primeiras 7 máquinas de hemodiálise foi realizado em 7/3/2013, no valor de R$ 221.900,00 (sendo R$ 218.571,60 à empresa beneficiária e R$ 3.328,50 correspondente à retenção de taxas e impostos) (peça 23, p. 28-30) .
5.5.9.	O pagamento à empresa Nipro Medical Ltda. (CNPJ: 007.624.55/0001-44) pela aquisição das outras 33 máquinas de hemodiálise foi realizado em 15/4/2013, no valor de R$ 1.046.100,00 (sendo R$ 1.030.408,50 à empresa beneficiária e R$ 15.691,50 correspondente à retenção de taxas e impostos) . Total gasto na aquisição das 40 máquinas: R$ 1.268.000,00 (peça 23, p. 2 e 31-32) .
5.5.10.	No site do Serviço Nacional de Auditoria - Denasus (SNA) , foi possível extrair o Relatório de Auditoria 15238, realizada de 16/3/2015 a 20/3/2015, que teve por objeto averiguar a situação das 40 máquinas de hemodiálise adquiridas pelo município de João Pessoa/PB com recursos do Fundo Nacional de Saúde, acima indicados, bem como a reforma para propiciar a instalação do Centro de Hemodiálise no Hospital Municipal Santa Isabel (peça 23, p. 35-57) .
5.5.11.	As constatações da auditoria do Denasus na fiscalização, para as quais o gestor não apresentou justificativas consideradas satisfatórias, foram as seguintes:
a.	 Constatação 365269 - 40 máquinas de hemodiálise, novas e encaixotadas em suas embalagens originais no hospital (peça 23, p. 38) ;
b. 	Constatação 366237 - ausência de comissão encarregada do acompanhamento, planejamento e preparação para o início do funcionamento do Serviço de Hemodiálise do HMSI (peça 23, p. 40) ;
c. 	Constatação 367327 - obra de construção do Centro de Hemodiálise do Hospital Municipal Santa Isabel com vícios construtivos (peça 23, p. 41-42) ;
d.	 Constatação 367752 - execução física da obra em nível com o terreno natural divergindo do projeto licitado, ocasionando alagamento e umidade no piso, rodapés e paredes (peça 23, p. 44) ;
e.	Constatação 367683 - ausência de documentação comprobatória da aprovação do projeto básico e executivo da obra de reforma e ampliação do prédio do Hospital Municipal Santa Isabel - HMSI, para implantação do Centro de Hemodiálise, pelo Órgão competente de vigilância sanitária (peça 23, p. 45) ;
f.	Constatação 367774 - obra de reforma e ampliação para implantação do Centro de Hemodiálise do HMSI recebida, provisória e definitivamente, sem observar os vícios de construção existentes por descumprimento do projeto licitado e orçado (peça 23, p. 46) ;
f.1	Observação: neste item a auditoria do Denasus aceitou parcialmente as justificativas do gestor, uma vez que foi apresentado um termo de compromisso da Empresa executora. Construtora, Contérmica Comercial Térmica Ltda. (CNPJ: 08.560.898.0001-64) , para corrigir os vícios de construção apresentados na obra de reforma e ampliação para implantação do Centro de Hemodiálise, em 45 dias (peça 23, p. 57) ;
g.	Constatação 367760 - fragilidade da segurança da unidade e dos equipamentos localizados no lado posterior da obra, que apresenta depredação dos equipamentos de ar condicionado instalados no piso (peça 23, p. 46) .
5.5.12. 	A conclusão da equipe de auditores do Departamento Nacional de Auditoria no Relatório 15238, em 27/3/2015, foi que as justificativas apresentadas pelos gestores às irregularidades indicadas não apontavam para o término do projeto e o início do seu funcionamento (peça 23, p. 49) .
	VIII - Conclusão
Conclui-se do exposto os seguintes fatos incontestes: (i) foram adquiridas pela Secretaria Municipal de Saúde de João Pessoa/PB 40 (quarenta) máquinas de hemodiálise que se encontram em suas embalagens originais, depositadas na ala reformada e ampliada para implantação do Centro de Hemodiálise do Hospital Municipal Santa Isabel, (ii) a obra de reforma e ampliação para instalação do Centro de Hemodiálise se encontra recebida há mais de 14 (quatorze) meses, apresentando diversos vícios construtivos.
Os fatos enumerados apresentam as seguintes irregularidades, que adiante se enumera : a) ocorrência de vícios de construção na obra de reforma e ampliação - termo de compromisso da empresa construtora (Anexo II) , datado de 30/4/2015, comprometendo-se a corrigi-los; b) procrastinação para aquisição dos equipamentos complementares; c) procrastinação para aquisição do mobiliário; d) procrastinação para provisão dos recursos humanos especializados; e) falta de provisão dos insumos materiais; f) necessidade da imediata execução de obra de drenagem do terreno no perímetro de toda a edificação reformada e ampliada, para proporcionar condições de salubridade interna à obra; g) inobservância da necessidade de estabelecer efetivo sistema de vigilância ativa no perímetro posterior do prédio onde se encontram as unidades condensadoras do sistema de ar condicionado e acessos à Unidade, vulneráveis em função da baixa altura do muro divisório, sem impedimentos como cerca elétrica etc.
Finalizando, as justificativas apresentadas pelos gestores não apontam para o término do projeto e o início do seu funcionamento, para o cumprimento com eficácia e eficiência, o seu papel institucional minorando efetivamente a demanda reprimida aos usuários do SUS que necessitam do atendimento que o serviço proporcionaria.
5.5.13.	Em pesquisa na Internet, no site do Jornal da Paraíba, foi possível extrair a informação de que a Comissão de Seguridade Social e Família da Câmara dos Deputados realizou uma fiscalização no Hospital Santa Isabel, em 3/7/2016, na qual pôde constatar, segundo a publicação, que as 40 máquinas de hemodiálises ainda se encontravam encaixotadas, em condições inapropriadas de armazenamento, e sem perspectiva de utilização (site do Jornal da Paraíba http://www.paraiba.com.br/2016/07/04 de 4/7/2016) (peça 23, p. 11, 16, 19, 24-25) : 
Fiscalização encontra 40 máquinas de hemodiálises em depósito do Hospital Santa Isabel
A Comissão de Seguridade Social e Família da Câmara dos Deputados encontrou a mesma situação verificada no Hospital Santa Isabel há cerca de 10 meses quando esteve em João Pessoa. Os 40 equipamentos de hemodiálise continuam encaixotados em uma sala sem climatização e sem perspectiva de serem colocados à serviço da população.
Para o deputado federal Wilson Filho (PTB) , a situação é de descaso com o dinheiro público e de falta de compromisso com a população que necessita desse serviço. Segundo ele, mais de quatro milhões em equipamentos estão sendo desperdiçados pela falta de gestão da Prefeitura da Capital. "Encontramos a mesma situação de falta de compromisso com o povo e com o dinheiro público. Lastimável ver essa situação", disse.
A representante do Ministério da Saúde, Maria Inêz, que esteve presente na primeira inspeção há 10 meses, disse que esperava encontrar as máquinas em pleno funcionamento atendendo os pessoenses. "Fiquei surpresa em chegar aqui e ver que nada foi feito, que nem mesmo os equipamentos estão em lugar protegido. Estão aqui jogados e cheios de poeira", lamentou.
5.5.14.	 Igualmente o site PB Hoje, em 4/7/2016, reafirma a informação e relata que esta irregularidade já havia sido constatada em fiscalização realizada há cerca de 10 meses antes. A fiscalização contou com a presença da representante do Ministério da Saúde na Paraíba (http://www.pbhoje.com.br/noticias/15883/fiscalizacao-encontra-40-maquinas-de-hemodialises-em-deposito-do-hospital-santa-isabel.html, de 4/7/2016) (peça 23, p. 11, 16, 19, 24-25) :
A Comissão de Seguridade Social e Família da Câmara dos Deputados encontrou a mesma situação verificada no Hospital Santa Isabel há cerca de 10 meses quando esteve em João Pessoa. Os 40 equipamentos de hemodiálise continuam encaixotados em uma sala sem climatização e sem perspectiva de serem colocados à serviço da população.
 Para o deputado federal Wilson Filho (PTB) , a situação é de descaso com o dinheiro público e de falta de compromisso com a população que necessita desse serviço. Segundo ele, mais de quatro milhões em equipamentos estão sendo desperdiçados pela falta de gestão da Prefeitura da Capital. "Encontramos a mesma situação de falta de compromisso com o povo e com o dinheiro público. Lastimável ver essa situação", disse.
A representante do Ministério da Saúde, Maria Inêz, que esteve presente na primeira inspeção há 10 meses, disse que esperava encontrar as máquinas em pleno funcionamento atendendo os pessoenses. "Fiquei surpresa em chegar aqui e ver que nada foi feito, que nem mesmo os equipamentos estão em lugar protegido. Estão aqui jogados e cheios de poeira", lamentou.
O diretor do Hospital, Carlos Franca, disse que aguarda uma definição por parte da Secretaria de Saúde, mas garantiu que os pacientes estão sendo atendidos por meio de um convênio da Prefeitura com clínicas particulares. "Tudo que pode ser feito, estamos fazendo", garantiu.
O deputado Wilson Filho chegou a lembrar que destinou emenda no valor de R$ 300 mil para que o Centro de hemodiálise do Santa Isabel fosse aberto. "Só temos a lamentar que nada foi feito, mas estaremos encaminhando um relatório ao Ministério da Saúde pedindo providências", afirmou.
 (...) 
Estiveram participando da inspeção o deputado federal Wilson Filho; o secretário da Comissão de Seguridade da Câmara, Rubens Carneiro; os deputados estaduais Ricardo Barbosa, Renato Gadelha e Emano Santos; o representante do Conselho Municipal de Saúde, Jaílson; a representante do Ministério da Saúde, Maria Inêz, além de representantes do Conselho Regional de Medicina (CRM) .
5.5.15.	No Blog do Gordinho, foi reproduzida, em 6/7/2016, a manifestação do Secretário Municipal de Saúde, Sr. Adalberto Fulgêncio, na qual afirmou que houve um equívoco de planejamento da administração anterior e que os custos da Secretaria de Saúde com clínicas privadas que prestam serviço de hemodiálise são inferiores aos que a gestão teria de suportar para colocar as máquinas em uso (http://www.blogdogordinho.com.br/secretario-de-saude-de-jp-diz-que-agra-se-equivocou-ao-comprar-aparelhos-de-hemodialise-que-estao-encaixotados/) (peça 23, p. 21-22) ; 
O secret ário de Saúde da Prefeitura de João Pessoa, Adalberto Fulgêncio, afirmou nesta quarta-feira (6) que a gestão do ex-prefeito Luciano Agra se equivocou ao adquirir equipamentos para hemodiálise. Segundo a Comissão de Seguridade Social e Família da Câmara dos Deputados, 40 equipamentos de hemodiálise estão encaixotados em uma sala sem climatização e sem perspectiva de serem colocados à serviço da população no Hospital Santa Isabel.
"A gestão teve um mau planejamento, não condizente com a demanda real, nem filas existem para hemodiálise. As máquinas foram compradas no governo Agra e nós fizemos os últimos pagamentos", disse.
Ele negou que a Prefeitura tenha abandonado os equipamentos e garantiu que toda a manutenção está sendo realizada.
"As máquinas estão bem acondicionadas, tem empresa para fazer manutenção, fizemos um chamamento para decidir se podemos fazer doações ou colocá-las em funcionamento", falou.
Adalberto Fulgêncio alegou que os custos da Secretaria com clínicas privadas que prestam serviço de hemodiálise são inferiores aos que a gestão teria para colocar as máquinas em uso.
"O contrato com a rede privada suporta nossa demanda porque o custo é da tabela SUS. Eu teria mais custo para manutenção e contratação do que eu tenho hoje", falou.
5.5.16.	Esta irregularidade foi matéria de denúncia na Câmara de Deputados, em discurso do Deputado Federal Wilson Filho, Sessão 173.2.55.0, de 7/7/2016 (peça 23, p. 1) : 
Denúncia de precariedade em hospitais de João Pessoa, Estado da Paraíba, após vistorias realizadas pela Comissão de Seguridade Social e Família da Câmara dos Deputados, Ministério da Saúde e entidades municipais. 
O Sr Presidente (Carlos Manato) - Concedo a palavra ao Sr. Deputado Wilson Filho.
O Sr. Wilson Filho (Bloco/PTB-PB, sem revisão do orador.) - Sr. Presidente, Sras. e Srs. Deputados, venho aqui nesta tarde de quinta-feira falar da ida da Comissão de Seguridade Social e Família, da Comissão de Saúde, Previdência e Assistência Social, da Câmara dos Deputados, a João Pessoa na última segunda-feira desta semana. Realizamos, eu como membro da Comissão ao lado do Ministério da Saúde, do Conselho Municipal e do Conselho Estadual de Saúde, da Assembleia Legislativa, da Câmara Municipal, de associações e sindicatos envolvidos, vistorias no Hospital Ortotrauma de Mangabeira, no Hospital de Emergência e Trauma Senador Humberto Lucena, no Hospital Municipal Santa Isabel e na Base do SAMU. E a Comissão junto com o Ministério da Saúde encontraram uma situação catastrófica. Ano passado a mesma Comissão foi a João Pessoa e fez um leque de sugestões. E as coisas não andaram. Encontramos um anexo, em que deveria funcionar a central de hemodiálise com 40 máquinas de hemodiálise há 4 anos ainda dentro de suas caixas.
Sr. Presidente, gostaria de passar para a Câmara essa denúncia e pedir que a nossa fala seja divulgada nos meios de comunicação da Casa.
5.5.17.		A jurisprudência desta Corte leciona que a não instalação de equipamentos, adquiridos com os recursos Fundo Nacional de Saúde em unidades de saúde, e consequente não utilização em benefício social, no caso dos usuários do SUS, implica na frustração do objeto da transferência de recursos e no reconhecimento do mau uso do dinheiro público que sujeita os responsáveis ao recolhimento aos cofres públicos dos valores desperdiçados (Acórdão 6080/2016-TCU-Primeira Câmara, Acórdão 2461/2015-TCU-Primeira Câmara e Acórdão 2581/2014-TCU-Plenário e Acórdão 3248/2009-TCU-Primeira Câmara, Acórdão 2201/2016-TCU-Primeira Câmaraãmara e Acórdão 4264/2009-TCU-Segunda Câmara) .	
5.5.18.	Nesse sentido, cita-se o Acórdão 2581/2014-TCU-Plenário, Relator: Ministro Bruno Dantas:
Sumário: solicitação do congresso nacional efetuada pela Comissão de Seguridade Social e Família da câmara dos deputados. pedido de fiscalização na aplicação de recursos federais repassados ao governo do amapá para a construção do centro de atendimento à mulher e à família (camuf) no município de Santana/AP. inspeção. conhecimento da solicitação. não atingimento da finalidade do convênio. dano. instauração de tomada de contas especial, encaminhamento àquela comissão de tais informações. arquivamento.
1. O atingimento da finalidade do convênio não se confunde com a mera conclusão da obra ou entrega do bem, sendo necessário que a sociedade usufrua do investimento público realizado.
2. A completa frustração dos objetivos do convênio leva à condenação do responsável ao recolhimento da totalidade do valor do débito."
5.5.19.	Ainda na mesma linha, foi o Acórdão 3248/2009-TCU-Primeira Câmara, Relator: Ministro Substituto Marcos Bemquerer:
6. Extrai-se, portanto, do teor do Plano de Trabalho acima que para a consecução do escopo da avença não bastava somente adquirir os equipamentos e materiais permanentes, mas sim era indispensável colocá-los à disposição da população local, em consonância com a finalidade a que se destinavam, nos termos do que fora previamente pactuado, sob pena de descumprir o objeto do convênio e de incorrer na prática de mau uso de dinheiro público.
..............................................................................................................................................................
13. Acerca da quantificação do débito, na linha do defendido pela unidade técnica, creio que deve corresponder aos produtos que permaneceram no	 almoxarifado do Hospital Municipal de Porto Seguro ou embalados e estocados na Unidade de Urgência e Emergência de Arraial D'Ajuda, sem que lhes fosse conferida a devida utilização nos termos previamente acordados"
5.5.20. 	A gestão do Fundo Municipal de Saúde de João Pessoa/PB é exercida pelo Secretário Municipal de Saúde, em conformidade com o arts. 9º, 32 e 33 da Lei federal 8080/90 e art. 4º da Lei 8.142/1990, como disposto Acórdão 1997/2016-TCU-Plenário.
 5.5.21.	A relação do Secretários Municipais de Saúde de João Pessoa/PB, de 2012 a 2016, é a seguinte:
	a. Lindemberg Medeiros Araújo, CPF: XXX.584.374-XX, período de 01/01/2013 a 14/4/2013, Portaria Municipal de 023, de 2/1/2013, Semanário Municipal Ed. 1353;
	b. Adalberto Fulgêncio dos Santos Júnior, CPF: XXX.002.684-XX, período de 15/4/2013 a 20/7/2014, Portaria Municipal 632/2013- Semanário Municipal Ed. 1368;
	c. Mônica Rocha Rodrigues Alves, CPF: XXX.522.824-XX, período de 21/7/2014 a 22/11/2015, Portaria 831, de 21/7/2014, Semanário Municipal edição 1434;
	d. Aleuda Nágila de Sá Cardoso, CPF: XXX.503.804-XX, período de 23/11/2015 a 28/1/2016, Portaria 1000, de 20/11/2015, Semanário Municipal Ed. Extra 1503.
	e. Adalberto Fulgêncio dos Santos Júnior, CPF: XXX.002.684-XX, período de 29/1/2016 até a presente data, Portaria 53, de 1/2/2016 (retroação de efeitos 29/1/2016) , e Portaria 73, 13/1/2017, Semanário Municipal edição Ed.1514 e Ed. 1563.
5.5.22.	Os Relatórios de Gestão 2013, 2014 e 2015, da Secretaria Municipal de Saúde João Pessoa, extraídos do Sistema de Apoio ao Relatório de Gestão do Ministério da Saúde (Sargus) , não registram a execução do Centro de Hemodiálise no Hospital Municipal Santa Isabel, em detrimento do art. 31.F e 32 da Portaria GM/MS 204, de 29/1/2007 (peça 22, p. 1-233) .
5.6.	Retomando a análise dos itens restantes da diligência à Secretaria Municipal de Saúde.
5.7	Item f: devolução de 1,2 milhão de reais ao Fundo Nacional de Saúde (FNS) de recursos que deveriam ser utilizados na ampliação e reforma de Unidades Básicas de Saúde;
5.7.1.	 Segundo a gestão municipal, trata-se de um equívoco incorrido no cadastro CNES no qual várias unidades foram integradas em uma mesma unidade de saúde da família, o que resultou em discrepância de dados deste Banco de Dados. A Secretaria Municipal fez uma readequação das propostas originárias que resultou em 36 propostas aprovadas, das 90 originalmente previstas, em conformidade com a Portaria 2943/2013 do Ministério da Saúde, sendo projetos já foram executados e outros estão em andamentos (peça 9, p. 4) .
Exame:
5.7.2.	A informação pode ser aceita.
5.8.	Item g: não execução do convênio para construção de um Centro de Parto Normal e uma Casa da Gestante, Bebê e Puérpera.
5.8.1.	O convênio mencionado que tem por objeto a construção da casa da gestante, bebê e puérpera, está sendo executado, em fase inicial (licitação) , segundo a gestão municipal. O Centro de Parto Normal não teve seus recursos financeiros disponibilizados (peça 9, p.8) .
Exame:
5.8.2.	A informação pode ser aceita.
5.9. 	Item h: suspensão de ações especializadas em saúde bucal (cirurgia buco-maxilo facial) . 
Exame:
5.9.1.	Não foi apresentada qualquer informação.
		
CONCLUSÃO	
6.	Diante do exposto, verifica-se que a diligência realizada à Prefeitura Municipal de João Pessoa/PB e à Secretaria Municipal de Saúde foi esclarecedora no tocante à identificação das contas correntes do Fundo Municipal de Saúde (item 5.1) , os contratos e convênios firmados para prestação de serviços de saúde (item 5.2) , não celebração do Protocolo de Compromisso entre Entes Públicos com o Estado da Paraíba (item 5.3) , 		devolução de 1,2 milhão de reais ao Fundo Nacional de Saúde - FNS (item 5.6) e não execução do convênio para construção de um Centro de Parto Normal (item 5.8.) . Em relação à suspensão de ações especializadas em saúde bucal (item 5.9.) , não foi apresentada informação a respeito. 
7.	Em relação à 		inexistência de dotação especifica no orçamento municipal para o Conselho Municipal de Saúde (item 5.4) , a resposta à diligência e a pesquisa no Portal da Transparência da Prefeitura Municipal de João Pessoa/PB e no Sagres do Tribunal de Contas do Estado da Paraíba (TCE/PB) indicaram que o Conselho Municipal de Saúde de João Pessoa/PB, no exercício de 2016, não foi beneficiado com recursos necessários à manutenção de suas atividades (item 5.4) .
8.	Já no que concerne ao serviço de hemodiálise do Hospital Municipal Santa Isabel, condições de armazenamento e guarda das máquinas e dos equipamentos (item 5.5) , evidenciou-se que as 40 máquinas hemodiálises, adquiridas com recursos do SUS (Bloco Investimentos) , em 7/3/2013 e 15/4/2013, não foram instaladas e, até a presente data, permanecem sem utilização, ainda encaixotadas no Hospital Municipal Santa Isabel e sem perspectiva de serem alocados aos serviços dos usuários do SUS, configurando-se grave prejuízo à comunidade (item 5.5) , especialmente porque já estão fora da garantia.
9.	No Relatório de Auditoria 15238, realizada de 16/3/2015 a 20/3/2015, do Serviço Nacional de Auditoria-Denasus (SNA) , foi possível saber que a obra de implantação do Centro de Hemodiálise do Hospital Municipal Santa Isabel, no qual seriam instaladas as 40 máquinas de hemodiálise, apresentava vícios em sua construção e o descumprimento do projeto licitado (item 5.5.10) .
10.	No mesmo relatório, consta o documento no qual a empresa executora Contermica- Comercial Térmica Ltda. (CNPJ: 08.560.898.0001-64) comprometeu-se em sanar as irregularidades na obra de implantação do Centro de Hemodiálise, no prazo de 45 dias, porém não há notícia nos autos da efetiva resolução dos problemas (peça. 23, p.57) .
11.	No âmbito do SUS, a comprovação da aplicação dos recursos transferidos, bem como o acompanhamento do alcance das metas, é feita através de Relatório de Gestão, aprovado pelo respectivo Conselho de Saúde e enviado aos órgãos diretamente responsáveis pela fiscalização dos recursos, sem prejuízo da fiscalização dos órgãos federais competentes (art. 4º, IV, da Lei 8.142/90) . 
12.		Os Relatórios de Gestão 2013, 2014 e 2015, da Secretaria Municipal de Saúde João Pessoa, extraídos do Sistema de Apoio ao Relatório de Gestão do Ministério da Saúde (Sargus) , não registram qualquer informação da execução do projeto de investimento concernente à implantação de um Centro de Hemodiálise no Hospital Municipal Santa Isabel (art. 31.F e 32 da Portaria GM/MS 204, de 29/1/2007) (peça 22, p. 1-233) .
13.	Como é sabido, no âmbito desta Corte, prevalece o critério de responsabilização subjetiva dos gestores, de forma que, no caso em tela, cabe a explicitação da conduta comissiva ou omissiva nos presentes autos do Secretário Municipal de Saúde de João Pessoa, com fundamento no art. 9º, inciso III, c/c o § 2º do art. 32 e art. 33 da Lei 8.080/1990.
14.	Essa conduta se configura pela falta de providências necessárias para a instalação das quarenta máquinas de hemodiálise no planejado Centro de Hemodiálise do Hospital Municipal Santa Isabel, adquiridas com recursos do SUS (Bloco Investimentos) , em 7/3/2013 e 15/4/2013, que permanecem sem utilização, até a presente data, ainda encaixotadas e sem perspectiva de serem alocadas aos serviços dos usuários do SUS, configurando-se ato antieconômico e representando um grave prejuízo à comunidade.
 15.	Como já dito, o entendimento desta Corte é que a frustração do objeto da transferência de recursos ante a não instalação dos equipamentos, implica no reconhecimento do mau uso do dinheiro público que sujeita o responsável a devolução aos cofres públicos dos valores desperdiçados (Acórdão 6080/2016-TCU-Primeira Câmara, Acórdão 2461/2015-TCU-Primeira Câmara e Acórdão 2581/2014-TCU-Plenário e Acórdão 3248/2009-TCU-Primeira Câmara, Acórdão 2201/2016-TCU-Primeira Câmaraâmara e Acórdão 4264/2009-TCU-Segunda Câmara, Item 5.5.17) .
16.	Sobre a questão, o Parecer do Sub Procurador Geral Lucas Rocha Furtado, em caso similar, visto no Acórdão 2201/2016-TCU-Primeira Câmaraâmara (TC-Processo 005.405/2013-0) , foi taxativo ao considerar que interesse do governo federal ao celebrar convênios para a aquisição de equipamentos de saúde é efetivamente o de incrementar o atendimento à população, com qualidade e tempestividade e não se esgota na aquisição dos equipamentos.
	Ora, se os equipamentos não foram colocados à disposição da população, mediante sua devida alocação física em unidade de atendimento à saúde e em condições operacionais aptas a servirem aos munícipes, de nenhuma valia se revestiu o aporte de recursos federais ao Município de Puxinanã-PB.
Considero que o interesse do governo federal ao celebrar convênios para a aquisição de equipamentos de saúde é efetivamente o de incrementar o atendimento à população, possibilitando o adequado atendimento, com qualidade e tempestividade. O objeto do convênio, em seus fins últimos, não se esgota com a mera obtenção dos equipamentos. Interessa que eles efetivamente estejam disponíveis em níveis adequados de produtividade e em prol do bem social.
17.	A recente IN/TCU 76, de 23/11/2016, que alterou a IN/TCU 71/2012, que trata de instauração, organização de processos de tomada de contas especial, atualizou o art.5º, a par de relacionar os pressupostos para instauração dos processos adrede considerados, quais sejam, a existência de elementos fáticos e jurídicos que indiquem a omissão no dever de prestar contas ou dano e incluiu, ainda, como pressuposto para o procedimento, o indício de dano ao erário. 
Art. 5º É pressuposto para instauração de tomada de contas especial a existência de elementos fáticos e jurídicos que indiquem a omissão no dever de prestar contas e/ou dano ou indício de dano ao erário.
Parágrafo único. O ato que determinar a instauração da tomada de contas especial, deverá indicar, entre outros:
I - os agentes públicos omissos e/ou os supostos responsáveis (pessoas físicas e jurídicas) pelos atos que teriam dado causa ao dano ou indício de dano identificado;
II - a situação que teria dado origem ao dano ou indício de dano a ser apurado, lastreada em documentos, narrativas e outros elementos probatórios que deem suporte à sua ocorrência;
III - exame da adequação das informações contidas em pareceres de agentes públicos, quanto à identificação e quantificação do dano ou indício de dano;
IV - evidenciação da relação entre a situação que teria dado origem ao dano ou indício de dano a ser apurado e a conduta da pessoa física ou jurídica supostamente responsável pelo dever de ressarcir os cofres públicos.
18. 	De forma que se propõe converter o presente processo em Tomada de Contas Especial, com fulcro no art. 252 do Regimento Interno, para citar, solidariamente, o Sr. Secretário Municipal de Saúde, Sr. Adalberto Fulgêncio dos Santos Júnior, período de gestão de 15/4/2013 a 20/7/2014 e de 29/1/2016, até a presente data e a ex-Secretária Municipal de Saúde Sra. Mônica Rocha Rodrigues Alves, período de gestão de 21/7/2014 a 22/11/2015, responsáveis pela não instalação de 40 máquinas de hemodiálise, estocados de forma inapropriada, desde março/abril de 2013, com recursos Fundo Nacional de Saúde  para o que seria o Centro de Hemodiálise do Hospital Municipal Santa Isabel, para apresentar suas alegações de defesa ou recolher os valores ao Fundo Municipal de Saúde.
19.	Entende-se razoável dispensar a atribuição de responsabilidade à Sra. Aleuda Nágila de Sá Cardoso, Secretária Municipal de Saúde de João de Pessoa/PB, no período de 23/11/2015 a 28/1/2016, uma vez que sua gestão foi titularidade tampão limitada apenas a 66 dias.   
		Secretário Municipal de Saúde
	Períodos de Gestão - item 5.5.21 da instrução

	1
	Sr. Adalberto Fulgêncio dos Santos Júnior
	15/4/2013 a 20/7/2014

	2
	Sra. Mônica Rocha Rodrigues Alves
	21/7/2014 a 22/11/2015

	3
	Sra. Aleuda Nágila de Sá Cardoso
	23/11/2015 a 28/1/2016

	3
	Sr. Adalberto Fulgêncio dos Santos Júnior
	29/1/2016 a até a presente data 

PROPOSTA DE ENCAMINHAMENTO
20. 		Diante do exposto, submetem-se os autos à consideração superior, propondo:
20.1. 			conhecer da presente representação, com fundamento nos arts. 235, caput, e 237, inciso III e parágrafo único, todos do Regimento Interno do TCU, para, preliminarmente;
20.2.	converter o presente processo em Tomada de Contas Especial, com fulcro no art. 252 do Regimento Interno;
20.3.	citar, com fulcro no art. 10, § 1º e no art. 12, inciso II, todos da Lei 8.443/1992, os responsáveis o Secretário Municipal de Saúde, Sr. 	Adalberto Fulgêncio dos Santos Júnior (CPF XXX.002.684-XX) e a ex-Secretária Municipal de Saúde Sra. Mônica Rocha Rodrigues Alves (CPF: XXX.522.824-XX) , solidariamente, para, no prazo de quinze dias, contados da ciência da citação, apresentarem alegações de defesa e/ou recolher aos cofres do Fundo Municipal de Saúde de João Pessoa/PB, as quantias de R$ 221.900,00 e R$ 1.046.100,00, atualizadas monetariamente, a partir das respectivas datas 07/03/2013 e 15/4/2013, até o efetivo recolhimento, abatendo-se na oportunidade quantia eventualmente ressarcida, na forma da legislação em vigor, em virtude dos atos a seguir apontados:
	Qualificação dos responsáveis, ato impugnado e quantificação do débito:
a.	Nome: 	Adalberto Fulgêncio dos Santos Júnior (CPF XXX.002.684-XX) , Secretário Municipal de Saúde de João Pessoa, períodos de gestão de 15/4/2013 a 20/7/2014 e de 29/1/2016 até a presente data.
b.		Endereço: Av. Sapé 781, apto 1601, Manaíra - João Pessoa, CEP: 58038-381 (peça 23, p. 3) .
c.	Nome:  Sra. Mônica Rocha Rodrigues Alves (CPF: XXX.522.824-XX) , período de gestão de 21/7/2014 a 22/11/2015.
d.	Endereço: Rua Severino Massa Spinelli, 200 apt. 2002- João Pessoa, CEP: 58039-210 (peça23, p.15) .
e.	Ato impugnado: 
	não instalação de 40 máquinas de hemodiálise, encaixotadas em condições inapropriadas de armazenamento, sem perspectiva de alocação física em unidade de atendimento à saúde em condições operacionais, adquiridos com recursos do Fundo Nacional de Saúde em  7/3/2013 e 15/4/2013, frustrando a implantação do Centro de Hemodiálise do Hospital Municipal Santa Isabel, causando grave prejuízo aos usuários do Sistema de Atendimento à Saúde do SUS. 
f.	Responsabilização: 
1.	Conduta: manter em estoque 40 máquinas de hemodiálise, encaixotadas em condições inapropriadas de armazenamento, sem perspectiva de instalação até presente data, adquiridos com recursos do Fundo Nacional de Saúde em 7/3/2013 e 15/4/2013, frustrando a implantação do Centro de Hemodiálise do Hospital Municipal Santa Isabel.
2.	Nexo causal:  ao manter as máquinas de hemodiálise, em estoque, sem utilização, impediu o alcance do benefício social previsto para com o atendimento à saúde no município de João Pesso/PB financiado com recursos federais do Fundo Nacional de Saúde, previsto com a implantação do Centro de Hemodiálise do Hospital Municipal Santa Isabel.
3.	Culpabilidade: 
	Os Secretário Municipais de Saúde indicados tinham plena ciência da existência das 40 máquinas de hemodiálise em estoque encaixotadas, em condições inapropriadas de armazenamento, sem perspectiva de instalação, frustrando a implantação do Centro de Hemodiálise do Hospital Municipal Santa Isabel em João Pessoa/PB.
g.	Dispositivos violados: art. 31.F e 32 da Portaria GM/MS 204, de 29/1/2007, art. 93 do Decreto-Lei 200, de 25/2/1967 e art.70 da Constituição Federal.
h.	Quantificação do débito (peça 23, p.4) . 
	Data
	Valor

	07/03/2013
	R$ 221.900,00

	15/4/2013
	R$ 1.046.100,00

		Valor total do débito atualizado até 01/2/2017: R$ 1.650.390,33 (peça 23, p.4) .
20.4. 	comunicar, nos termos do art. 198, parágrafo único, do Regimento Interno do TCU, ao Exmo. Sr. Ministro de Estado da Saúde de que o presente processo foi convertido em tomada de contas especial pelo Tribunal de Contas da União, enviando-lhe cópia do Acórdão a ser adotado; 
20.5	determinar ao Departamento Nacional de Auditoria (Denasus) que comunique a esta Corte,  no prazo de 90 dias, sobre a correção dos vícios de construção apresentados na obra de reforma e ampliação para implantação do planejado Centro de Hemodiálise Hospital Municipal Santa Isabel, indicados no Relatório de Auditoria 15238, de 21/8/2015, bem como se o ambiente reformado do nosocômio vem sendo utilizado em benefício dos usuários do SUS, em caso contrário, identificado o desperdício de recursos, se já foram adotadas as providências necessárias para possibilitar o ressarcimento ao erário.
20.6.	Determinar à Secex/PB: 
20.6.1.	encaminhe cópia dos autos ao Conselho Municipal de Saúde de João Pessoa/PB para adoção das medidas que entender cabíveis, bem como o Relatório, Voto e Acórdão a ser adotado; 
20.6.2.	envie ao Departamento Nacional de Auditoria (Denasus) o Relatório, Voto e Acórdão a ser adotado;
20.6.3.	encaminhe à representante o Relatório, Voto e Acórdão a ser adotado. [...]".
5.	O diretor técnico no parecer à Peça 27, com a concordância do titular da unidade à Peça 28, manifesta discordância com o encaminhamento sugerido pelo auditor, por entender necessária a realização, antes, de inspeção na Prefeitura Municipal de João Pessoa/PB, para colher informações necessárias ao saneamento dos autos, ante os seguintes fundamentos:
	"[...] 2.	Na instrução, é proposta a conversão dos autos em tomada de contas especial relativamente aos recursos dispendidos na compra das 40 máquinas hemodiálise, além de determinação ao Departamento Nacional de Auditoria do SUS - Denasus, no sentido de informar se a obra foi concluída e está beneficiando a população ou, em caso contrário, as providências adotadas visando à recomposição do patrimônio público.
3.	Quanto ao centro de hemodiálise, mencionado pelo Denasus no relatório de auditoria 15238 (peça 23, p. 35-75) , a obra, de acordo com levantamento feito no sistema Sagres, do Tribunal de Contas do Estado da Paraíba (peça 25) , custou R$ 2.178.071,10, incluindo um aditivo, no valor de R$ 297.485,04, feito já em 2013.
4.	Segundo levantamento no Sagres e no sítio do FNS (peças 24-25) , a obra e os equipamentos de hemodiálise foram pagos com recursos do bloco de financiamento do SUS "média e alta complexidade", destinados a ações e serviços nefrológicos. Os equipamentos, portanto, não foram pagos com recursos do bloco "investimento", como dito na instrução e como poderia ser. Logo, também houve desvio de objeto na utilização dos mencionados recursos do bloco "média e alta complexidade", uma vez que os gastos se referem a obras e equipamentos, quando esse dinheiro só pode ser usado na prestação/execução de ações e serviços de saúde, propriamente ditos.
5.	Questionada sobre o desperdício de recursos referente aos citados equipamentos, a gestão atual da Secretaria Municipal de Saúde alegou que a contratação dos serviços de hemodiálise é mais econômica que sua execução pelo próprio município (peças 9, p. 3, e 23, p. 22 e 38) . Assim, como o município optou em contratar os serviços nefrológicos ao invés de prestá-los, teoricamente o centro de hemodiálise não está sendo utilizado, do que se conclui que os gastos de sua execução também resultaram em desperdício de recursos públicos, tornando-se, por conseguinte, necessária a inclusão do possível dano na tomada de contas especial proposta na instrução precedente. 
6.	Por isso, revela-se cogente a realização, prévia, de inspeção na Secretaria Municipal de Saúde de João Pessoa/PB, para, antes de converter os autos em tomada de contas especial, levantar o valor gasto com a obra e outros possíveis equipamentos/utensílios/insumos destinados à implantação e funcionamento do centro de hemodiálise do Hospital Santa Isabel, bem como verificar se houve desperdício de recursos e, se sim, identificar os responsáveis.
7.	Adicionalmente, mostra-se oportuno estender a inspeção ao Denasus/PB, para obter cópia das evidências que respaldam os achados do relatório de auditoria 15238 (peça 23, p. 35-57) , incluindo as notificações feitas aos gestores municipais e sua (s) defesas/justificativas.
8.	Diante do exposto, encaminho os autos à consideração superior, propondo, preliminarmente, com fulcro no art. 157 do Regimento Interno/TCU, realizar inspeção:
8.1.	no Departamento Nacional de Auditoria do SUS na Paraíba - Denasus/PB, para colher cópia das evidências que respaldam os achados do relatório de auditoria 15238 (peça 23, p. 35-57) , incluindo as notificações feitas aos gestores municipais e sua (s) defesas/justificativas;
8.2.	na Secretaria Municipal de Saúde de João Pessoa/PB, para:
8.2.1.	apurar o montante de recursos oriundos do Fundo Nacional de Saúde gastos com a obra, equipamentos e outros insumos destinados à implantação e funcionamento do centro de hemodiálise do Hospital Santa Isabel;
8.2.2.	verificar, in loco, a situação da obra, inclusive possíveis inadequações com o projeto/contrato, equipamentos e outros insumos, sobretudo para saber se eles estão sendo usados em benefício da população, bem assim quantificar, em caso contrário, o prejuízo ao Erário e identificar os responsáveis."
6.	A proposta foi acolhida pelo relator, por meio do Despacho de Peça 29.
7.	Nova instrução produzida pela Secex-PB à Peça 52, com anuência integral de seu corpo dirigente (Peças 53-54) , afastou a ocorrência de débito, devido à recente assinatura de contrato para gestão integral dos serviços de hemodiálise. Concluiu ainda que o atraso significativo no início da utilização das máquinas deveu-se à indefinição quanto a quem seria responsável pela operação do serviço e pelas várias trocas no comando da secretaria de saúde. Por fim, propôs a audiência do atual prefeito de João Pessoa-PB.
8.	Por meio do Despacho à Peça 55, manifestei discordância com o entendimento da então Secex-PB, quanto à descaracterização, de plano, a responsabilidade dos secretários de saúde pela demora no início da operação do serviço de hemodiálise, ainda mais considerando o disposto no art. 9º, inciso III, c/c o § 2º do art. 32 e art. 33 da Lei 8.080/1990 e o que consta da instrução à Peça 26.
9. 	Determinei, portanto, a audiência dos seguintes responsáveis, para que, no prazo de quinze dias, apresentem razões de justificativa para o atraso significativo para o início do funcionamento de centro de hemodiálise do Hospital Municipal Santa Isabel (HMSI) , causando prejuízo ao Erário e prejudicando os usuários do Sistema de Atendimento à Saúde do SUS: Luciano Cartaxo Pires de Sá (CPF XXX.049.704-XX) , Prefeito de João Pessoa-PB, período de gestão de 1/1/2013 até aquela data; Mônica Rocha Rodrigues Alves (CPF: XXX.522.824-XX) , período de gestão de 21/7/2014 a 22/11/2015; Adalberto Fulgêncio dos Santos Júnior (CPF XXX.002.684-XX) , Secretário Municipal de Saúde de João Pessoa, períodos de gestão de 15/4/2013 a 20/7/2014 e de 29/1/2016 até aquela data.
7.	Após realizada as audiência, a então Secretaria de Controle Externo no Estado da Paraíba (Secex-PB) , em última instrução no feito, manifestou-se nos seguintes termos (Peças 81 e 82) :
	"[...] HISTÓRICO
Situação do centro de hemodiálise 
Em 29/11/2011, a então Secretária de Saúde encaminhou ofício ao então Prefeito de João Pessoa solicitando autorização para abertura de processo licitatório para reforma e ampliação do HMSI para implantação do centro de hemodiálise. Na oportunidade, foram apresentadas justificativas como a necessidade urgente de implantação do serviço de hemodiálise para atender a demanda reprimida de usuários do SUS. 
Em 3/2/2012, a Diretora Geral do HMSI encaminhou ofício à Secretaria de Saúde solicitando a aquisição das máquinas de hemodiálise. 
Em 16/4/2012, foi firmado o contrato 63/2012 para a construção do centro, com prazo previsto de 12 meses, com valor inicial de R$ 1.880.586,06. 
Em 25/2/2013, foi emitida nota de empenho para pagamento das últimas máquinas de hemodiálise. 
Em 2/9/2013, a Prefeitura emitiu o termo de recebimento provisório da obra, atestando sua conclusão e ausência de defeitos. 
Em 14/2/2014, a Prefeitura emitiu termo de recebimento definitivo, atestando a ausência de vício visíveis.
O Relator conheceu da Representação e determinou, no Despacho de peça 29, a realização de inspeção na Secretaria Municipal de Saúde de João Pessoa/PB, para apurar o montante de recursos oriundos do Fundo Nacional de Saúde gastos com a obra, equipamentos e outros insumos destinados à implantação e funcionamento do centro de hemodiálise do Hospital Santa Isabel, bem como para verificar, in loco, a situação da obra, inclusive possíveis inadequações com o projeto/contrato, equipamentos e outros insumos, sobretudo para saber se eles estavam sendo usados em benefício da população, e ainda quantificar, em caso contrário, o prejuízo ao Erário e identificar os responsáveis.
Como resultado da inspeção, a Secex-PB propôs audiência do Prefeito Municipal de João Pessoa/PB, em razão do atraso significativo para início do funcionamento do centro de hemodiálise do Hospital Municipal Santa Isabel (HMSI) , causando prejuízo ao erário e prejudicando os usuários do Sistema de Atendimento à Saúde do SUS.
O Relator, porém, no Despacho à peça 55, determinou que também fossem ouvidos pelo mesmo ato o Sr. Adalberto Fulgêncio dos Santos Júnior (CPF XXX.002.684-XX) , Secretário de Saúde (gestão 15/4/2013 a 20/7/2014 e 29/1/2016 até hoje) , e a Sra. Mônica Rocha Rodrigues Alves (CPF XXX.522.824-XX) , ex-Secretária de Saúde (gestão 21/7/2014 a 22/11/2014) .
As audiências foram realizadas pelos Ofícios 1086, 1087 e 1088/2018-TCU/SECEX-PB, de 30/7/2018 (peças 57-59) , recebidos em 18/8/2018, conforme Avisos de Recebimento de peças 60-62. 
EXAME TÉCNICO
Os três gestores apresentaram suas razões de justificativas, as quais compõem as peças 71-75 (Ofício 1086) , 70 (Ofício 1087) e 76-77 (Ofício 1088) .
I.	Ato Impugnado: atraso significativo para início do funcionamento do centro de hemodiálise do Hospital Municipal Santa Isabel (HMSI) , causando prejuízo ao erário e prejudicando os usuários do Sistema de Atendimento à Saúde do SUS.
Dispositivo violado: art. 37 da Constituição Federal.
 	Condutas: ser omisso no tocante ao acompanhamento das medidas necessárias ao início de funcionamento, em tempo razoável, do centro de hemodiálise do HMSI, quando deveria ter dado direcionamento e adotado medidas para pôr em funcionamento o centro de hemodiálise. 
	Nexo de causalidade: a omissão no acompanhamento das medidas resultou no significativo atraso para início do funcionamento do serviço de hemodiálise. 
II. 	Defesas
II.1.	Adalberto Fulgêncio dos Santos Júnior, Secretário  (peça 70) 
Informa que o centro de hemodiálise entrou em funcionamento no primeiro trimestre de 2018. Em razão disso, suscita, preliminarmente, a perda do objeto desta Representação e o consequente afastamento da conduta omissiva e da culpa necessária a sua responsabilização.
1.1. Nega que o atraso no funcionamento da unidade nefrológica tenha causado prejuízo ao Erário ou aos usuários do SUS, uma vez que o prazo da garantia das máquinas de hemodiálise só se iniciou com sua instalação e que não houve descontinuidade na prestação de serviços aos portadores de doença renal, tanto que o número de procedimentos pagos pelo município aumentou de 62.064 para 79.169, entre 2013 e 2017. 
1.2. Acrescenta, nesse sentido, que a citação não informa o valor, as ações e/ou omissões que teriam dado causa ao dano, nem a norma infringida. 
1.3. Atribui a demora na instalação do centro de hemodiálise à alternância de titulares da pasta municipal de saúde, à mudança na política nacional de atenção ao portador de doença renal que teria exigido adaptações no projeto e à crise econômico-financeira em curso que afetara a receita do Fundo Municipal de Saúde. 
1.4. Nessa linha, afirma que, no momento da licitação dos equipamentos de hemodiálise, não havia recurso suficiente para implementação do centro.
1.5. Por outro lado, diz que sua gestão na Secretaria Municipal de Saúde se iniciou em 2013, após a aquisição das máquinas, não tendo participado do planejamento do centro de hemodiálise, nem encontrado cronograma de execução com as ações que deveriam ser adotadas para finalizar o projeto.
1.6. Aduz ainda que deixou a pasta em julho de 2014 e, assim que retornou em janeiro de 2016, impulsionou as ações para pôr em funcionamento a unidade nefrológica, o que se efetivou em 2018.
1.7. Baseado nisso tudo, pede que seja julgada improcedente a Representação quanto ao centro de hemodiálise.
II.2.	Luciano Cartaxo Pires de Sá, Prefeito (peças 71-75) 
De início, alega não ser o responsável direto por todos os atos da Secretaria Municipal de Saúde, mas o respectivo Secretário, haja vista a delegação de competência legal atribuída a este último para exercer a orientação, coordenação e supervisão no âmbito de atuação da Secretaria, bem como ordenar despesas. Ademais, perante a gama de atos praticados pela administração municipal, não haveria tempo hábil para o desempenho das funções no executivo municipal, conforme jurisprudência (Acórdão 5333/2011-TCU-Segunda Câmara) .
1.8. No mérito, atribui o atraso na implementação do serviço de terapia renal substitutiva ao gestor municipal anterior, que, ao decidir pela produção do serviço, não teria planejado adequadamente o empreendimento, com estudo prévio sobre a viabilidade técnica, econômica e operacional.
1.9. Por essa razão, teriam faltado recursos para concluir todo o projeto em 2012, de modo que só foi possível adquirir as máquinas em 2013, finalizar a adequação predial e contratar o serviço de manutenção do sistema de tratamento de água da hemodiálise. Ademais, como só conseguiu dinheiro para a compra dos equipamentos médicos e mobiliários em 2014, apenas em 2018 conseguiu concluir sua aquisição.
1.10. Também atribui referida demora às várias alterações no comando da Secretaria Municipal de Saúde e a diversos problemas na estrutura física do centro de hemodiálise que tiveram de ser sandados antes da assinatura do contrato, retardando, assim, a implantação do serviço no Hospital Santa Isabel.
1.11. Complementa que, após a conclusão do empreendimento, percebeu-se carência de recursos humanos, insumos e manutenção preventiva e corretiva, o que teria demandado novas licitações.
1.12. Por estas razões, discorda que tenha culpa in vigilando ou tenha sido omisso no tocante ao direcionamento e acompanhamento das medidas necessárias ao início de funcionamento, em prazo razoável, do centro de hemodiálise, pois entende que foram tomadas todas as providências possíveis, dentro das circunstâncias mencionadas.
1.13. Argumenta, nesse sentido, que o serviço de terapia renal substitutiva é de alta complexidade e, portanto, exige elevados recursos financeiros, estruturais e técnicos, inclusive médicos especializados, equipe multifuncional capacitada, máquinas de hemodiálises, equipamentos, mobiliários especiais, planejamento e preparação. E que tudo isso acarreta decisões complexas e posicionamentos estratégicos para sua execução.
1.14. Quanto aos gastos com a manutenção do sistema de tratamento de água, não aceita que seja prejuízo, sob o argumento de que sua implementação deveria anteceder a instalação das máquinas de hemodiálise e que a água deveria ser mantida pura e com fluxo estável.
1.15. Alega que, concluído o empreendimento, foi constatado que o município não dispunha de pessoal qualificado para execução dos serviços e nem da habilitação especifica junto ao Ministério da Saúde para realização de Terapia Renal Substitutiva (TRS) . Daí, sopesando-se os custos da operação e a demora de 6 meses para obtenção da qualificação, concluiu-se ser mais econômico contratar o Hospital São Vicente de Paula/ Instituto Walfredo Guedes Pereira para executar o serviço, sob a concessão do espaço físico, máquinas e equipamentos, em troca do desconto de 23,6% em relação à tabela do SUS.
1.16. Sobre os vários processos de contratação arquivados sem a realização das correspondentes licitações, aponta como causa a exoneração ou mudança de função dos membros da comissão licitatória.
1.17. Com fulcro nas justificativas acima, pede que seja declarado ilegítimo para compor o polo passivo da Representação e, consequente, afastada a aplicação de multa, bem como, no mérito, que sejam relevadas eventuais irregularidades formais, em face da ausência de prejuízo ao Erário.
II.3.	Mônica Rocha Rodrigues Alves, ex-Secretária (peças 76-77) 
Além das justificativas oferecidas pelo Prefeito, a ex-Secretária de Saúde apontou como causa do arquivamento dos vários processos de contratações, sem realização das respectivas licitações, fracassos e deserções nos certames.
1.18. Argumenta, em especial, que, durante sua gestão, tomou todas as medidas necessárias para implementação do centro de hemodiálise.
III.	Análise
Ressalta-se, de início, que, conforme descrito no item 12 desta instrução, nos ofícios de audiência (peças 57-59) constam o ato impugnado, o dispositivo violado, o nexo causal e a culpabilidade, ao contrário do que alega o Secretário de Saúde.
1.19. Quanto à perda de objeto da Representação, ela não ocorreu, pois referidos ofícios deixam claro que o ato impugnado é o atraso significativo para início do funcionamento do centro de hemodiálise. Desse modo, a entrada em funcionamento do centro não elide o atraso, permanecendo, assim, a irregularidade e a consequente responsabilização.
1.20. A respeito das máquinas de hemodiálise, como a contagem do prazo de garantia só se iniciou com a entrada em funcionamento delas, realmente, embora em termos tecnológicos possam estar ultrapassadas, é difícil quantificar algum prejuízo financeiro.
1.21. Sobre o prejuízo econômico, ele efetivamente ocorreu, haja vista que, consoante mencionado na instrução de peça 6 (item 34) , houve um gasto de R$ 630.000,00 com a manutenção durante 5 anos do sistema de tratamento de água, sem que o centro de hemodiálise estivesse funcionando. Logo, houve no mínimo um gasto antieconômico, em afronta ao princípio da eficiência presente no art. 37, caput, da Constituição Federal, artigo também apontado nas audiências.
1.22. O significativo atraso no início de funcionamento da central de hemodiálise, por sua vez, também prejudicou os usuários do Sistema de Atendimento à Saúde do SUS, seja em razão de menor qualidade, quantidade, completude (prevenção, diagnóstico e tratamento) ou facilidade no acesso aos serviços. Ainda que o aumento entre 2013 e 2017 (de 62.064 para 79.169) do número de procedimentos de hemodiálise pagos pelo município possa ter absorbido a demanda reprimida apontada como motivo para a construção do centro de hemodiálise, o próprio Prefeito e o Secretário de Saúde reconhecem, conforme reportagem (peça 78) , que a entrada em funcionamento da unidade nefrológica ampliará a assistência, a qualidade dos serviços oferecidos e reduzirá as formalidades burocráticas no atendimento aos usuários.
1.23. Importante trazer à baila que, ao ser questionado sobre o desperdício de recursos referentes às máquinas de hemodiálise, o então Secretário de Saúde Adalberto Fulgêncio afirmou anteriormente que a contratação dos serviços nefrológicos era mais econômica que sua execução pelo próprio município (peças 9, p. 3, e 23, p. 22 e 38) e que estava avaliando a possibilidade de doar referidos bens. Essa informação, de per si, põe em cheque as razões de justificativas agora apresentadas para o atraso na conclusão da unidade nefrológica.
1.24. Contando-se de 29/11/2011, quando a Secretaria de Saúde resolveu implantar serviço próprio de hemodiálise, até 16/5/2018, quando da inauguração do centro, passaram-se mais de 6 anos e 5 meses. E as razões apresentadas não têm o condão de justificar essa enorme demora. Nem mesmo a ausência de estudo prévio sobre a viabilidade do empreendimento e a suposta falta inicial de recursos a justificam, visto não se tratar de objeto de grande vulto e nem de alta complexidade.
1.25. Aliás, consoante registrado na instrução de peça 27 (item 4) , o município resolveu custear o projeto com recursos do bloco de financiamento do SUS "média e alta complexidade" (peças 24-25) , conta 109878, destinados originalmente a ações e serviços nefrológicos. E, a partir de 2014 (ano do término das obras e aquisição dos equipamentos de hemodiálise) , não houve queda no volume dos repasses federais para os serviços nefrológicos, consoante provam os dados adiante (peça 80) :
	Exercício
	Valor (R$) 
	Ação/Serviço/Estratégia

	2014
	13.133.170,89
	Faec Sai - Nefrologia

	2015
	13.404.054,48
	Faec Sai - Nefrologia

	2016
	15.278.087,04
	Faec Sai - Nefrologia

	2017
	15.548.214,71
	Faec Sai - Nefrologia

1.26. A Proposta 08715.618000/1130-40, por meio da qual o município pediu recursos ao SUS (peça 42, p. 29-36) , contempla todo o Hospital Santa Isabel, e não apenas o centro de hemodiálise. Ademais, o dinheiro da proposta foi disponibilizado em 2/2014, via ordem bancária 809318. Dessa forma, não foi a ausência de recursos que causou o atraso na operacionalização do centro.
1.27. A adequação do espaço físico, que teoricamente seria a parte mais complexa, foi recebida definitivamente em 14/2/2014, há mais de 4 anos da inauguração do empreendimento. A administração demorou, portanto, 4 anos só para adquirir os equipamentos médicos e mobiliários acessórios. 
1.28. Sobre as possíveis exigências de adaptações no projeto, além de não terem sido comprovadas, elas não explicariam a demora em discussão. Com efeito, se as obras foram construídas em 2 anos, óbvio que tais adaptações não consumiriam 4 anos.
1.29. As alegadas ausências de pessoal qualificado e de habilitação do município para execução própria do serviço, por seu turno, sequer podem ser usadas para justificar o discutido atraso, uma vez que o serviço de hemodiálise, conforme registrado pela própria defesa, foi terceirizado. Logo, referidas ausências não contribuíram para a demora em destaque.
1.30. O atraso também não se justifica nas mudanças de gestão da Secretaria Municipal de Saúde, especialmente em relação ao Prefeito Sr. Luciano Cartaxo. Primeiro, porque a troca do Secretário não provoca a alteração dos demais servidores da pasta e nem paralisa a Secretaria. Segundo, porque a alteração no comando da Secretaria também não muda as prioridades sociais e nem as diretrizes do Governo municipal, que, desde 2013, mantem-se sob a responsabilidade máxima do Sr. Luciano Cartaxo. Terceiro, porque, mesmo que mudassem as prioridades e diretrizes, estavam obrigados o Prefeito e os Secretários de Saúde a concluir o projeto, por força da norma do art. 45 da Lei Complementar 101/2000:
Art. 45. Observado o disposto no § 5º do art. 5º, a lei orçamentária e as de créditos adicionais só incluirão novos projetos após adequadamente atendidos os em andamento e contempladas as despesas de conservação do patrimônio público, nos termos em que dispuser a lei de diretrizes orçamentárias. 
1.31. Ainda nesse sentido, cabe ressaltar que o planejamento de longo prazo é uma exigência constitucional imposta a qualquer esfera de governo. Sendo assim, por seu porte, o empreendimento em discussão certamente fez parte do Plano Plurianual do município. Logo, esse fato, por si só, derruba os argumentos da mudança de comando na Secretaria Municipal de Saúde, de que o Secretário não participou do planejamento do projeto e de que o Prefeito não tinha como, pela gama de atividades sob sua alçada, acompanhar a execução e adotar as medidas necessárias ao início de funcionamento, em tempo razoável, do centro de hemodiálise.
1.32. Especificamente em relação ao Prefeito, as razões adiante, descritas na citação (peça 58) , impedem afastar a responsabilidade dele pelo atraso para o início do funcionamento do hemocentro:
	i) sua gestão iniciou em 2013, quando houve a solicitação e pagamento das 33 máquinas restantes (peça 40, p. 50-53) ;
	ii) a conclusão das obras - Termo de Recebimento Provisório - foi em 2/9/2013, portanto, depois de 9 meses de início da sua gestão, sendo o Recebimento Definitivo em 14/2/2014 (peça 41, p. 32 e 33) ;
	iii) durante sua gestão, houve vários processos de contratação, que, sem justificativas expressas, não foram iniciados os respectivos procedimentos licitatórios, havendo desistência das contratações (peça 47) ;
	iv) o problema das 40 máquinas sem uso é de conhecimento público, tendo sido veiculado em vários meios de comunicação (peça 23, p. 11, 16, 19, 21-22 e 24-25) , foi objeto de representação do Conselho Municipal de Saúde (peça 1) , de denúncia e vistoria do Congresso Nacional (peça 23, p. 1) , é objeto de processos no âmbito do TCU, do MPE-PB (peça 48) e do MPF (peça 45, p. 62) e o tema da hemodiálise foi tratado no âmbito das promessas de campanha nas eleições de 2012 e 2016 (peça 51) ;
	v) em 2013, no primeiro ano da sua gestão, foi aprovada proposta junto ao Ministério da Saúde para obtenção de recursos adicionais, inclusive sendo mencionado explicitamente que o serviço de hemodiálise do HMSI seria o primeiro serviço público de terapia renal substitutiva do Município e que o Hospital dispunha de ambientes e recursos humanos capacitados e habilitados, inclusive contando com médicos nefrologistas para a realização dos procedimentos e equipe multiprofissional capacitada (peça 42, p. 4) ;
	vi) portanto, como Prefeito, deveria ter dado direcionamento e adotado medidas para pôr em funcionamento o centro de hemodiálise.
1.33. Essas razões expostas acima também vogam para o ex-Secretário, uma vez que sua primeira gestão na Secretaria de Saúde se iniciou em 15/4/2013, já após terem sido pagas as máquinas de hemodiálise e recebidas provisoriamente as obras. Logo, a pasta da saúde esteve sob o comando (15/4/2013 a 20/7/2014 e 29/1/2016 a até hoje) dele em 70% (3,5 anos) do tempo decorrido (5 anos) entre o começo da sua primeira gestão (15/4/2013) e o início de funcionamento do hemocentro (16/5/2018) .
1.34. As alterações na comissão de licitação também não justificam o atraso em destaque e nem o arquivamento dos vários procedimentos licitatórios. No máximo, elas indicam omissão no comando municipal, advogando contra os responsáveis arrolados nestes autos.
1.35. Observa-se, a título de comparação, que o tempo de construção e entrada em operação do Hospital Metropolitano Dom José Maria Pires (5 salas de cirurgias, 226 leitos, peça 79) , localizado na região metropolitana de João Pessoa/PB e que custou mais de R$ 150 milhões, alcançou os mesmos 4 anos (20/1/2014 a 4/4/2018) consumidos pelo município só para adquirir os equipamentos necessários ao funcionamento do centro de hemodiálise.
1.36. Portanto, não devem ser acatadas as razões de justificativas oferecidas pelos Srs. Adalberto Fulgêncio dos Santos Júnior, Secretário Municipal de Saúde, e Luciano Cartaxo Pires de Sá, Prefeito, uma vez que elas não lograram desconstituir a irregularidade atribuídas a eles nestes autos, cabendo aplicação da multa prevista no art. 58, inciso III, da Lei 8.443, de 16/7/1992.
1.37. Todavia, em relação a Sra. Mônica Rocha Rodrigues Alves, como sua gestão à frente da Secretaria Municipal de Saúde só durou 4 meses (21/7/2014 a 22/11/2014) , entende-se que não houve tempo suficiente para ela, além de se cientificar da integralidade dos temas da pasta, promover todos os atos necessários para concluir e colocar em funcionamento o centro de hemodiálise. Por esse motivo, sugere-se acolher suas razões de justificativas da ex-Secretária de Saúde. 
CONCLUSÃO
A partir do exame acima, conclui-se pelo acolhimento das razões de justificativas da Sra. Mônica Rocha Rodrigues Alves.
Por outro lado, com base no mesmo exame, conclui-se pelo não acolhimento das razões de justificativas oferecidas pelos Srs. Adalberto Fulgêncio dos Santos Júnior e Luciano Cartaxo Pires de Sá, vez que as respectivas condutas omissivas contribuíram sobremaneira para o atraso mais que razoável do início do funcionamento do centro de hemodiálise do HMSI, causando assim prejuízo ao erário e prejudicando os usuários do Sistema de Atendimento à Saúde do SUS. 
Soma-se a isso a concordância com as análises e conclusões, dispostas ao longo dos subitens 5.1 a 5.4.3 da instrução de peça 26, acerca das outras questões objeto da presente representação, considerando-a, portanto, parcialmente procedente.
Dessa forma, com base em tudo que foi dito e dos documentos acostados nestes autos, propõe-se a aplicação, aos dois responsáveis citados acima, da multa prevista no art. 58, inciso III, da Lei 8.443/1992. 
PROPOSTA DE ENCAMINHAMENTO
	Ante todo o exposto, submetem-se os autos à consideração superior, propondo:
1.38. considerar parcialmente procedente a representação, com fundamento nos arts. 235, caput, e 237, inciso III e parágrafo único, todos do Regimento Interno do TCU;
1.39. acolher as razões de justificativas da Sra. Mônica Rocha Rodrigues Alves (CPF XXX.522.824-XX) , ex-Secretária de Saúde (gestão 21/7/2014 a 22/11/2014) ;
1.40. rejeitar as razões de justificativas dos Srs. Luciano Cartaxo Pires de Sá (CPF XXX.049.704-XX) , Prefeito Municipal (gestão 1/1/2013 até hoje) , e Adalberto Fulgêncio dos Santos Júnior (CPF XXX.002.684-XX) , Secretário de Saúde (gestão 15/4/2013 a 20/7/2014 e 29/1/2016 até hoje) ;
1.41. aplicar, individualmente, aos Srs. Luciano Cartaxo Pires de Sá (CPF XXX.049.704-XX) e Adalberto Fulgêncio dos Santos Júnior (CPF XXX.002.684-XX) a multa prevista no art. 58, inciso III, da Lei 8.443/1992, fixando-lhes o prazo de 15 (quinze) dias, a contar da notificação, para comprovarem, perante o Tribunal (art. 214, inciso III, alínea a, do Regimento Interno/TCU) , o recolhimento das dívidas ao Tesouro Nacional, sob pena de cobrança judicial do valor atualizado monetariamente, na forma da legislação em vigor, desde a data do acórdão até a do efetivo recolhimento, se for paga após o vencimento; 
1.42. autorizar, desde logo, com fulcro no art. 28, inciso II, da Lei 8.443/92, a cobrança judicial das dívidas, caso não atendidas às notificações;
1.43. autorizar, desde logo, o pagamento das dívidas em até 36 (trinta e seis) parcelas mensais e consecutivas, nos termos do art. 217 do Regimento Interno, caso solicitado pelos responsáveis, fixando-se o vencimento da primeira parcela em quinze dias, a contar do recebimento da notificação, e o das demais a cada trinta dias, devendo incidir sobre cada parcela, os encargos legais devidos, na forma prevista na legislação em vigor;
1.44. encaminhar cópia do acordão que for adotado ao Ministério Público do Estado da Paraíba, ao Conselho Municipal de Saúde de João Pessoa/PB, ao Departamento Nacional de Auditoria do SUS/Denasus e ao Procurador-Chefe da Procuradoria da República na Paraíba, nos termos do §3º do art. 16 da Lei 8.443/1992 c/c o § 7º do art. 209 do Regimento Interno do TCU, para adoção das medidas que entender cabíveis, informando-lhe  que o inteiro teor da deliberação pode ser consultado no endereço www.tcu.gov.br/acordaos. [...]".
	
É o Relatório.

8.1. Luciana Emília de Carvalho Torres Galindo Coutinho (5541/OAB-PB), representando Monica Rocha Rodrigues Alves.  
8.2. Adelmar Azevedo Régis (10237/OAB-PB), representando Luciano Cartaxo Pires de Sá e Prefeitura Municipal de João Pessoa - PB.

Não atuou.

REPRESENTAÇÃO. CONSELHO MUNICIPAL DE SAÚDE DE JOÃO PESSOA-PB. NEGATIVA DE ACESSO A INFORMAÇÕES AO CONSELHO. INJUSTIFICÁVEL ATRASO DO FUNCIONAMENTO DO CENTRO DE HEMODIÁLISE DO HOSPITAL MUNICIPAL SANTA ISABEL (HMSI). DILIGÊNCIAS. INSPEÇÃO. AUDIÊNCIAS. RAZÕES DE JUSTIFICATIVAS INSUFICIENTES PARA AFASTAR A IRREGULARIDADE EM RELAÇÃO A DOIS RESPONSÁVEIS. ACOLHIMENTOS DAS RAZÕES DE JUSTIFICATIVA DE UM. CONHECIMENTO. REPRESENTAÇÃO PARCIALMENTE PROCEDENTE. MULTA. COMUNICAÇÕES.

REPRESENTAÇÃO (REPR)

Secretaria de Controle Externo da Saúde (SecexSaude).

Aprecia-se nesta oportunidade Representação formulada pela Presidente do Conselho Municipal de Saúde de João Pessoa - PB, em que traz ao conhecimento desta Corte a negativa de acesso a informações necessárias ao cumprimento de seu dever legal pela Secretaria de Saúde daquela municipalidade, no âmbito do controle da execução da política de saúde, em especial, nos aspectos econômicos e financeiros, além de outras supostas irregularidades.
2.	Entre as situações relatadas pela representante destaco a não utilização de 40 máquinas de hemodiálise adquiridas para instalação de centro de hemodiálise no Hospital Municipal Santa Isabel, que custaram R$ 1.268.000,00. O empreendimento compunha-se de maquinário principal, equipamentos médicos, adequação predial e mobiliário acessório.
3.	Em instrução às Peças 3 e 4, a Secretaria de Controle Externo no Estado da Paraíba (Secex-PB) entendeu pelo conhecimento da representação, eis que estariam atendidos os requisitos de admissibilidade constantes dos art. 235 e 237 do Regimento Interno do TCU. 
4.	Ao promover o exame sumário de que trata o art. 106 da Resolução-TCU 259/2014, a Secex-PB posicionou-se pelo alto risco, materialidade e relevância dos fatos narrados, mormente por ter o Conselho Municipal de Saúde competência para acompanhar e fiscalizar a aplicação de recursos destinados às ações de saúde, incluindo os transferidos pela União, a teor da redação dada ao art. 77, § 3º, do Ato das Disposições Constitucionais Transitórias pela Emenda Constitucional 29/2000.
5.	Na instrução à Peça 26, o auditor da Secex-PB examinou as respostas às diligências promovidas e concluiu não restar afastada a irregularidade, alegada pela representante, a respeito da não instalação e da não utilização de quarenta máquinas de hemodiálise adquiridas com recursos do SUS, destinadas ao Hospital Santa Isabel. Propôs ao fim a conversão destes autos em Tomada de Contas Especial e a citação dos Secretários Municipais de Saúde, em exercício entre 15/4/2013 até a data da aludida instrução.
6.	Em despacho à Peça 27, que contou com a anuência do secretário à Peça 28, o diretor divergiu do encaminhamento proposto, vez que entendeu pela necessidade de que, preliminarmente, fosse realizada inspeção no Departamento Nacional de Auditoria do SUS na Paraíba - Denasus-PB e na Secretaria Municipal de Saúde de João Pessoa - PB, com o fito de esclarecer a real situação quanto ao uso dos retrocitados equipamentos médicos. 
7.	Conheci da Representação e determinei a realização da inspeção proposta pela Unidade Técnica, por Despacho à peça 29.
8.	Nova instrução produzida pela Secex-PB à Peça 52, com anuência integral de seu corpo dirigente (Peças 53 e 54) , afastou a ocorrência de débito, devido à assinatura de contrato para gestão integral dos serviços de hemodiálise. Concluiu ainda que o atraso significativo no início da utilização das máquinas deveu-se à indefinição quanto a quem seria responsável pela operação do serviço e pelas várias trocas no comando da secretaria de saúde. Por fim, propôs a audiência do atual prefeito de João Pessoa - PB. 
9.	Na oportunidade, entendi que não foi descaracterizada, de plano, a responsabilidade dos secretários de saúde pela mora no início da operação do serviço de hemodiálise, ainda mais considerando o disposto no art. 9º, inciso III, c/c o § 2º do art. 32 e art. 33 da Lei 8.080/1990 e o que consta da instrução à Peça 26. 
10.	Nesse sentido, com fundamento no art. 250, inciso IV, determinei a audiência dos seguintes responsáveis, para que, no prazo de quinze dias, apresentassem razões de justificativa para o atraso significativo para início do funcionamento do centro de hemodiálise do Hospital Municipal Santa Isabel (HMSI) , causando prejuízo ao Erário e prejudicando os usuários do Sistema de Atendimento à Saúde do SUS:
	a) Luciano Cartaxo Pires de Sá (CPF 601.049.704-30) , Prefeito de João Pessoa - PB, período de gestão de 1/1/2013 até a presente data;
	b) Mônica Rocha Rodrigues Alves (CPF: 504.522.824-20) , período de gestão de 21/7/2014 a 22/11/2015;
	c) Adalberto Fulgêncio dos Santos Júnior (CPF 395.002.684-34) , Secretário Municipal de Saúde de João Pessoa, períodos de gestão de 15/4/2013 a 20/7/2014 e de 29/1/2016 até a presente data.
11.	Os responsáveis apresentaram razões de justificativa às Peças 70 a 75, que foram analisadas pela Secex-PB e reproduzidas, no essencial, a seguir:
12.	O Sr. Adalberto Fulgêncio dos Santos Júnior, Secretário  (Peça 70) , apresentou os seguintes argumentos:
	a) ao informar que o centro de hemodiálise entrou em funcionamento no primeiro trimestre de 2018, suscita, preliminarmente, a perda do objeto desta Representação e o consequente afastamento da conduta omissiva e da culpa necessária à sua responsabilização;
	b) discorda que o atraso no funcionamento da unidade nefrológica tenha causado prejuízo ao Erário ou aos usuários do SUS, uma vez que o prazo da garantia das máquinas de hemodiálise só se iniciou com sua instalação e que não houve descontinuidade na prestação de serviços aos portadores de doença renal, tanto que o número de procedimentos pagos pelo município aumentou de 62.064 para 79.169, entre 2013 e 2017. Acrescenta, nesse sentido, que a citação não informa o valor, as ações e/ou omissões que teriam dado causa ao dano, nem a norma infringida;
	c) atribui a demora na instalação do centro de hemodiálise à alternância de titulares da pasta municipal de saúde, à mudança na política nacional de atenção ao portador de doença renal, que teria exigido adaptações no projeto e à crise econômico-financeira em curso que afetara a receita do Fundo Municipal de Saúde. Assim, nessa linha, afirma que, no momento da licitação dos equipamentos de hemodiálise, não havia recurso suficiente para implementação do centro;
	d) diz que sua gestão na Secretaria Municipal de Saúde se iniciou em 2013, após a aquisição das máquinas, não tendo participado do planejamento do centro de hemodiálise, nem encontrado cronograma de execução com as ações que deveriam ser adotadas para finalizar o projeto. Aduz, ainda, que deixou a pasta em julho de 2014 e, assim que retornou em janeiro de 2016, impulsionou as ações para pôr em funcionamento a unidade nefrológica, o que se efetivou em 2018;
	e) com base em tudo que apresenta, pede que seja julgada improcedente a Representação quanto ao centro de hemodiálise.
13.	O Sr. Luciano Cartaxo Pires de Sá, Prefeito (Peças 71 a 75) alegou, em essência que:
	a) não era o responsável direto por todos os atos da Secretaria Municipal de Saúde, mas o respectivo Secretário, haja vista a delegação de competência legal atribuída a este último para exercer a orientação, coordenação e supervisão no âmbito de atuação da Secretaria, bem como ordenar despesas. Ademais, perante a gama de atos praticados pela administração municipal, não haveria tempo hábil para o desempenho das funções no executivo municipal, conforme jurisprudência (Acórdão 5333/2011-TCU-Segunda Câmara) ;
	b) o atraso na implementação do serviço de terapia renal substitutiva era do gestor municipal anterior, que, ao decidir pela produção do serviço, não teria planejado adequadamente o empreendimento, com estudo prévio sobre a viabilidade técnica, econômica e operacional;
	c) teriam faltado recursos para concluir todo o projeto em 2012, de modo que só foi possível adquirir as máquinas em 2013, finalizar a adequação predial e contratar o serviço de manutenção do sistema de tratamento de água da hemodiálise. Ademais, como só conseguiu dinheiro para a compra dos equipamentos médicos e mobiliários em 2014, apenas em 2018 conseguiu concluir sua aquisição;
	d) atribui referida demora às várias alterações no comando da Secretaria Municipal de Saúde e a diversos problemas na estrutura física do centro de hemodiálise que tiveram de ser sandados antes da assinatura do contrato, retardando, assim, a implantação do serviço no Hospital Santa Isabel;
	e) após a conclusão do empreendimento, percebeu carência de recursos humanos, insumos e manutenção preventiva e corretiva, o que teria demandado novas licitações;
	f) pelos fatos apresentados, discorda que tenha culpa in vigilando ou tenha sido omisso no tocante ao direcionamento e acompanhamento das medidas necessárias ao início de funcionamento, em prazo razoável, do centro de hemodiálise, pois entende que foram tomadas todas as providências possíveis, dentro das circunstâncias mencionadas;
	g) alega, nesse sentido, que o serviço de terapia renal substitutiva é de alta complexidade e, portanto, exige elevados recursos financeiros, estruturais e técnicos, inclusive médicos especializados, equipe multifuncional capacitada, máquinas de hemodiálises, equipamentos, mobiliários especiais, planejamento e preparação. E que tudo isso acarreta decisões complexas e posicionamentos estratégicos para sua execução;
	h) quanto aos gastos com a manutenção do sistema de tratamento de água, não aceita que seja prejuízo, sob a alegação de que sua implementação deveria anteceder a instalação das máquinas de hemodiálise e que a água deveria ser mantida pura e com fluxo estável;
	i) concluído o empreendimento, foi constatado que o município não dispunha de pessoal qualificado para execução dos serviços e nem da habilitação especifica junto ao Ministério da Saúde para realização de Terapia Renal Substitutiva (TRS) . Daí, sopesando-se os custos da operação e a demora de 6 meses para obtenção da qualificação, concluiu-se ser mais econômico contratar o Hospital São Vicente de Paula/ Instituto Walfredo Guedes Pereira para executar o serviço, sob a concessão do espaço físico, máquinas e equipamentos, em troca do desconto de 23,6% em relação à tabela do SUS;
	j) sobre os vários processos de contratação arquivados sem a realização das correspondentes licitações, aponta como causa a exoneração ou mudança de função dos membros da comissão licitatória;
	k) com fulcro nos argumentos apresentados, pede que seja declarado ilegítimo para compor o polo passivo da Representação e, consequentemente, afastada a aplicação de multa, bem como, no mérito, que sejam relevadas eventuais irregularidades formais, em face da ausência de prejuízo ao Erário.
14.	Por fim, a Sra. Mônica Rocha Rodrigues Alves, ex-Secretária (Peças 76-77) , além das justificativa oferecidas pelo Prefeito, apontou como causa do arquivamento dos vários processos de contratações, sem realização das respectivas licitações, fracassos e deserções nos certames. Argumenta, em especial, que, durante sua gestão, tomou todas as medidas necessárias para implementação do centro de hemodiálise.
15.	Na instrução à Peça 82 (item 15) e 83, a unidade técnica realizou o exame, em conjunto, das razões de justificativa e dos elementos apresentados pela Sra. Mônica Rocha Rodrigues Alves e pelos Srs. Adalberto Fulgêncio dos Santos Júnior e Luciano Cartaxo Pires de Sá.
16.	Destaco, nos itens seguintes, os principais argumentos trazidos na instrução, importantes para o deslinde do presente processo.
17.	Quanto à perda de objeto da Representação, a Secex-PB defende não ter ocorrido, pois os ofícios de audiência teriam deixado claro que o ato impugnado era o atraso significativo para início do funcionamento do centro de hemodiálise. Desse modo, a entrada em funcionamento do centro não elide o atraso, permanecendo, assim, a irregularidade e a consequente responsabilização;
18.	No que diz respeito ao possível débito em razão do atraso na instalação das máquinas de hemodiálise, argumenta que, como a contagem do prazo de garantia só se iniciou com a entrada em funcionamento das máquinas, realmente, embora em termos tecnológicos possam estar ultrapassadas, é difícil quantificar algum prejuízo financeiro.
19.	Entretanto, a unidade técnica assegura ter ocorrido efetivo prejuízo econômico, haja vista que houve um gasto de R$ 630.000,00 com a manutenção durante 5 anos do sistema de tratamento de água, sem que o centro de hemodiálise estivesse funcionando. Logo, houve gasto antieconômico, em afronta ao princípio da eficiência presente no art. 37, caput, da Constituição Federal, artigo também apontado nas audiências.
20.	Assegura a instrução que o significativo atraso no início de funcionamento da central de hemodiálise prejudicou os usuários do Sistema de Atendimento à Saúde do SUS, seja em razão de menor qualidade, quantidade, completude (prevenção, diagnóstico e tratamento) ou facilidade no acesso aos serviços. Ainda que o aumento entre 2013 e 2017 (de 62.064 para 79.169) do número de procedimentos de hemodiálise pagos pelo município possa ter absorbido a demanda reprimida apontada como motivo para a construção do centro de hemodiálise, o próprio Prefeito e o Secretário de Saúde reconhecem, conforme reportagem (Peça 78) , que a entrada em funcionamento da unidade nefrológica ampliou a assistência, a qualidade dos serviços oferecidos e reduziu as formalidades burocráticas no atendimento aos usuários. 
21.	Registra que a própria informação apresentada pelo então Secretário de Saúde Adalberto Fulgêncio de que a contratação dos serviços nefrológicos era mais econômica que sua execução pelo Munícipio (Peças 9, p. 3, e 23, p. 22 e 38) , e que estava avaliando a possibilidade de doar referidos bens, contraditariam as razões de justificativa apresentadas para o atraso na conclusão da unidade nefrológica.
22.	A Secex-PB reforça o argumento quanto à intempestividade da ação, demonstrando que, contando de 29/11/2011, quando a Secretaria de Saúde resolveu implantar serviço próprio de hemodiálise, até 16/5/2018, por ocasião da inauguração do Centro, passaram-se mais de 6 anos e 5 meses, sendo que as razões apresentadas não teriam o condão de justificar essa demora. Nem mesmo a ausência de estudo prévio sobre a viabilidade do empreendimento e a suposta falta inicial de recursos seriam alegações aceitáveis, visto não se tratar de objeto de grande vulto e nem de alta complexidade.
23.	Reporta ao registro constante na instrução de Peça 27 (item 4) , de que o Município resolveu custear o projeto com recursos do bloco de financiamento do SUS "média e alta complexidade" (Peças 24-25) , conta 109878, destinados originalmente a ações e serviços nefrológicos e, a partir de 2014 (ano do término das obras e aquisição dos equipamentos de hemodiálise) , para afirmar que não houve queda no volume dos repasses federais para os serviços nefrológicos (Peça 80) .
24.	Evidencia, ainda, que a proposta 08715.618000/1130-40, por meio da qual o município pediu recursos ao SUS (Peça 42, p. 29-36) , contempla todo o Hospital Santa Isabel, e não apenas o centro de hemodiálise e que o dinheiro da proposta foi disponibilizado em 2/2014. Assim, não teria sido a ausência de recursos a causa para o atraso na operacionalização do centro.
25.	Quanto à adequação do espaço físico, que teoricamente seria a parte mais complexa, a unidade técnica registra que a obra foi recebida definitivamente em 14/2/2014, há mais de 4 anos da inauguração do empreendimento, tendo a administração demorado 4 anos só para adquirir os equipamentos médicos e mobiliários acessórios, o que não seria razoável. Da mesma forma, entende como não aceitável a alegação sobre as possíveis exigências de adaptações no projeto, pois, além de não terem sido comprovadas, elas não explicariam a demora em discussão, visto que, se as obras foram construídas em 2 anos, as adaptações não poderiam consumir 4 anos.
26.	No que tange às declaradas ausências de pessoal qualificado e de habilitação do Município para execução própria do serviço, a unidade técnica assegura que sequer podem ser usadas para justificar o atraso, uma vez que o serviço de hemodiálise, conforme registrado pela própria defesa, foi terceirizado. Logo, referidas ausências não contribuíram para a demora em destaque.
27.	Acrescenta, ainda, que o atraso também não encontra justificativa nas mudanças de gestão da Secretaria Municipal de Saúde, especialmente em relação ao Prefeito Sr. Luciano Cartaxo. Primeiro, porque a troca do Secretário, no seu entender, não provoca a alteração dos demais servidores da pasta nem paralisa a Secretaria e também não muda as prioridades sociais e nem as diretrizes do Governo municipal, que, desde 2013, mantêm-se sob a responsabilidade máxima do Sr. Luciano Cartaxo e, mesmo que mudassem as prioridades e diretrizes, o Prefeito e os Secretários de Saúde estavam obrigados a concluir o projeto, por força da norma do art. 45 da Lei Complementar 101/2000.
28.	A instrução ressalta que o planejamento de longo prazo é uma exigência constitucional imposta a qualquer esfera de governo. Sendo assim, por seu porte, o empreendimento em discussão certamente fez parte do Plano Plurianual do Município. Logo, esse fato, por si só, derrubaria os argumentos da mudança de comando na Secretaria Municipal de Saúde, de que o Secretário não participou do planejamento do projeto e de que o Prefeito não tinha como, pela gama de atividades sob sua alçada, como acompanhar a execução e adotar as medidas necessárias ao início de funcionamento, em tempo razoável, do centro de hemodiálise.
29.	Em relação ao Prefeito, defende que as razões adiante, descritas na citação (Peça 58) , seriam um impeditivo para afastar a sua responsabilidade em razão do atraso para o início do funcionamento do hemocentro:
	"[...] sua gestão iniciou em 2013, quando houve a solicitação e pagamento das 33 máquinas restantes (peça 40, p. 50-53) ;
	ii) a conclusão das obras - Termo de Recebimento Provisório - foi em 2/9/2013, portanto, depois de 9 meses de início da sua gestão, sendo o Recebimento Definitivo em 14/2/2014 (peça 41, p. 32 e 33) ;
	iii) durante sua gestão, houve vários processos de contratação, que, sem justificativas expressas, não foram iniciados os respectivos procedimentos licitatórios, havendo desistência das contratações (peça 47) ;
	iv) o problema das 40 máquinas sem uso é de conhecimento público, tendo sido veiculado em vários meios de comunicação (peça 23, p. 11, 16, 19, 21-22 e 24-25) , foi objeto de representação do Conselho Municipal de Saúde (peça 1) , de denúncia e vistoria do Congresso Nacional (peça 23, p. 1) , é objeto de processos no âmbito do TCU, do MPE-PB (peça 48) e do MPF (peça 45, p. 62) e o tema da hemodiálise foi tratado no âmbito das promessas de campanha nas eleições de 2012 e 2016 (peça 51) ;
	v) em 2013, no primeiro ano da sua gestão, foi aprovada proposta junto ao Ministério da Saúde para obtenção de recursos adicionais, inclusive sendo mencionado explicitamente que o serviço de hemodiálise do HMSI seria o primeiro serviço público de terapia renal substitutiva do Município e que o Hospital dispunha de ambientes e recursos humanos capacitados e habilitados, inclusive contando com médicos nefrologistas para a realização dos procedimentos e equipe multiprofissional capacitada (peça 42, p. 4) ;
	vi) portanto, como Prefeito, deveria ter dado direcionamento e adotado medidas para pôr em funcionamento o centro de hemodiálise. [...]".
30.	A unidade técnica assegura que as mesmas razões expostas no item precedente valem para o ex-secretário, Sr. Adalberto Fulgêncio dos Santos Júnior, uma vez que sua primeira gestão na Secretaria de Saúde teve início em 15/4/2013, já após terem sido pagas as máquinas de hemodiálise e recebidas provisoriamente as obras. Logo, a pasta da saúde esteve sob o seu comando de 15/4/2013 a 20/7/2014 e 29/1/2016 a até hoje) , ou seja, em 70% (3,5 anos) do tempo decorrido (5 anos) entre o começo da sua primeira gestão (15/4/2013) e o início de funcionamento do hemocentro (16/5/2018) .
31.	Sustenta que as alterações na comissão de licitação também não justificam o atraso em destaque e nem o arquivamento dos vários procedimentos licitatórios. No máximo, elas indicam omissão no comando municipal, advogando contra os responsáveis arrolados nestes autos.
32.	A título de comparação, a instrução menciona o tempo de construção e entrada em operação do Hospital Metropolitano Dom José Maria Pires (5 salas de cirurgias, 226 leitos, peça 79) , localizado na região metropolitana de João Pessoa-PB e que custou mais de R$ 150 milhões, e alcançou os mesmos 4 anos (20/1/2014 a 4/4/2018) consumidos pelo município só para adquirir os equipamentos necessários ao funcionamento do centro de hemodiálise.
33.	Assim, diante dos fundamentos acima reproduzidos, a então Secex-PB concluiu pelo não acatamento das razões de justificativas oferecidas pelos Srs. Adalberto Fulgêncio dos Santos Júnior, Secretário Municipal de Saúde, e Luciano Cartaxo Pires de Sá, Prefeito, uma vez que elas não lograram desconstituir a irregularidade atribuídas a eles nestes autos e pela aplicação da multa prevista no art. 58, inciso III, da Lei 8.443/1992.
34.	Em relação a Sra. Mônica Rocha Rodrigues Alves, como sua gestão à frente da Secretaria Municipal de Saúde só durou 4 meses (21/7/2014 a 22/11/2014) , entendeu que não houve tempo suficiente para que, além de se cientificar da integralidade dos temas da pasta, promover todos os atos necessários para concluir e colocar em funcionamento o centro de hemodiálise. Por esse motivo, sugere acolher seus elementos trazidos na instrução transcrita no Relatório precedente, pouco tenho a acrescentar à percuciente instrução da unidade técnica. Assim, incorporo os seus fundamentos como minhas razões de decidir neste processo. Sem prejuízos das considerações a seguir aduzidas.
36.	Já no Despacho que proferi à Peça 55, reconheci que, de fato, não mais subsistia o débito inicialmente apontado pela então Secex-PB, devido à assinatura de contrato para gestão integral dos serviços de hemodiálise. Entretanto, entendi que não teria ficado descaracterizada, de plano, a responsabilidade dos secretários de saúde pela mora na operação do serviço de hemodiálise, ainda mais considerando o disposto no art. 9º, inciso III, c/c o § 2º do art. 32 e art. 33 da Lei 8.080/1990 e o que teria constado da instrução à Peça 26.
37.	Com a realização das audiências, e ante os argumentos apresentados pelos responsáveis, entendo que restou caracterizada a falta de planejamento e de coordenação dos gestores do Município, o que levou ao significativo atraso no início de funcionamento da central de hemodiálise e na disponibilização do sistema para uso dos pacientes do Sistema de Atendimento à Saúde do SUS.
38.	Concordo com a unidade técnica de que houve, também, no mínimo, gasto antieconômico, em afronta ao princípio da eficiência presente no art. 37, caput, da Constituição Federal, em razão do dispêndio de R$ 630.000,00 com a manutenção, por 5 anos, do sistema de tratamento de água, sem que o centro de hemodiálise estivesse funcionando.
39.	Além disso, embora esta Corte de Contas não possa entrar na seara de discricionariedade de que dispõe o gestor público, há informações nos autos, conforme registrado em itens anteriores deste Voto, que, por algum tempo, o Município fez a opção de, em vez de se empenhar em concluiu o empreendimento, buscou garantir o atendimento aos paciente, por meio de um convênio da Prefeitura com clínicas particulares, o que também pode ter contribuído para a demora na resolução da questão da instalação das máquinas de hemodiálise e conclusão do empreendimento.
40.	Assim, entendo adequada a proposta de rejeitar as razões de justificativas apresentadas pelos Srs. Luciano Cartaxo Pires de Sá e Adalberto Fulgêncio dos Santos Júnior e aplicar-lhes, individualmente, a multa prevista no art. 58, inciso III, da Lei 8.443/1992, cujo valor fixo em R$ 20.000,00.
41.	Entendo também adequada a proposta de acolher as razões de justificativas apresentadas pela Sra. Mônica Rocha Rodrigues Alves. De fato, pelo curto período em que esteve à frente da Secretaria Municipal de Saúde (21/7/2014 a 22/11/2014) , não houve tempo suficiente para que pudesse promover todos os atos necessários para concluir e colocar em funcionamento o centro de hemodiálise.
Com essas considerações, VOTO por que o Tribunal acolha a minuta de Acórdão que ora submeto à deliberação deste Colegiado.
TCU, Sala das Sessões Ministro Luciano Brandão Alves de Souza, em 18 de fevereiro de 2020.
AROLDO CEDRAZ 
Relator